ACORDAO-COMPLETO-2512360

ACÓRDÃO 875/2022 ATA 14/2022 - PLENÁRIO

Vistos, relatados e discutidos estes autos de auditoria operacional realizada no Ministério Público da União (MPU) e na Defensoria Pública da União (DPU) , em decorrência do Acórdão 1273/2015-TCU-Plenário, com vistas a avaliar o grau de convergência das respectivas auditorias internas às normas e padrões definidos internacionalmente,
ACORDAM os Ministros do Tribunal de Contas da União, reunidos em sessão do Plenário, diante das razões expostas pelo relator, em:
9.1. recomendar ao MPU, com fundamento no art. 250, inciso III, do Regimento Interno do TCU, c/c o art. 26, inciso XIII, da Lei Complementar 75/1993, com o art. 1° da Portaria-PGR/MPU 140/2020 (Regimento Interno da Auditoria Interna do MPU-Audin) , e com as Normas Internacionais para a Prática Profissional de Auditoria Interna 1110, 1111, 2020 e 2060, que avalie a conveniência e a oportunidade das seguintes medidas:
9.1.1 estabelecer, no regimento interno da Audin, a necessidade de que suas atividades sejam reportadas a um dos órgãos colegiados de governança do MPU, além do que já ocorre em relação ao PGR, bem como a avaliação, no âmbito da discricionariedade do órgão, das salvaguardas necessárias à autonomia do Auditor-Chefe da Audin, no caso de exoneração do cargo; 
9.1.2. avalie a conveniência e a oportunidade da formalização do referencial técnico da unidade, por meio de instrumento normativo expedido pelo Procurador-Geral da República;
9.2. recomendar à Adin/MPU que efetive a elaboração de mapa de competência, de modo a colaborar com formulação de plano de desenvolvimento profissional dos auditores, com fulcro no art. 22, incisoVI, da Portaria-PGR/MPU 140/2020 e nas Normas Internacionais para a Prática Profissional de Auditoria Interna 1230 e 1210;
9.3. recomendar à DPU, com fundamento no art. 250, inciso III, do RI do TCU, c/c o art. 8º, inciso V, da Lei Complementar 80/1994, com o art. 95 da Resolução-CSDPU 154/2019 (Regimento Interno da DPU) e com as Normas Internacionais para a Prática Profissional de Auditoria Interna 1000, 1010, 1110, 1111, 2020 e 2060, que avalie a conveniência e a oportunidade das seguintes medidas:
9.3.1. estabelecer, no Regimento Interno da Secretaria-Geral de Controle Interno e Auditoria (SGCIA) , a necessidade de suas atividades serem reportadas ao Conselho Superior da DPU, além do já ocorre com o Defensor-Público Geral Federal, bem como a avaliação, no âmbito da discricionariedade do órgão, das salvaguardas necessárias à autonomia do Secretário-Geral da SGCIA, no caso de exoneração do cargo;
9.3.2. formalização, no Regimento Interno da SGCIA, dos elementos mandatórios da Estrutura Internacional de Práticas Profissionais (IPPF) ;
9.4. recomendar à SGCIA/DPU, que elabore mapa das competências necessárias às atribuições da auditoria interna, com fundamento no art. 97 da Resolução-CSDPU 154/2019 e nas Normas Internacionais para a Prática Profissional de Auditoria Interna 1210 e 1230;
9.5. dar ciência desta decisão, acompanhada do Relatório e Voto que a fundamentam, à Câmara dos Deputados, com vistas a subsidiar a apreciação dos Projetos de Lei 7.922/2014 e 7.923/2014;
9.6. dispensar o monitoramento das recomendações aqui expedidas, nos termos do art. 17, § 2º, da Resolução-TCU nº 315 de 22/09/2020.

Auditoria operacional com o objetivo de avaliar a auditoria interna dos órgãos das Funções Essenciais à Justiça.

Advocacia-Geral da União; Defensoria Pública da União; Ministério Público da União.

3. Interessados/Responsáveis: não há.

13.1. Ministros presentes: Ana Arraes (Presidente), Walton Alencar Rodrigues (Relator), Benjamin Zymler, Aroldo Cedraz, Bruno Dantas, Jorge Oliveira e Antonio Anastasia.
13.2. Ministros-Substitutos presentes: Augusto Sherman Cavalcanti, Marcos Bemquerer Costa e André Luís de Carvalho.

WALTON ALENCAR RODRIGUES

Adoto, como Relatório, o Relatório de Auditoria Operacional elaborado no âmbito da Secretaria de Controle Externo da Administração do Estado (SecexAdmin) , vazado nos termos a seguir transcritos, com o qual anuíram os dirigentes da referida unidade técnica: 
Esta Auditoria Operacional se destina a avaliar o grau de convergência das atividades das auditorias internas dos órgãos das Funções Essenciais à Justiça, nos termos previstos pela Constituição Federal de 1988, em seu Capítulo IV: i) Ministério Público (Seção I, arts. 127 a 130-A) , Advocacia Pública (Seção II, arts. 131 a 132) e Defensoria Pública (Seção IV, arts. 134 a 135) , às normas e padrões internacionais de auditoria interna. 
Durante a fase de planejamento, houve a edição do Decreto 10.608/2021, que aprovou Estrutura Regimental e o Quadro Demonstrativo dos Cargos em Comissão e das Funções de Confiança da AGU, criando a Secretaria de Controle Interno (Ciset/AGU) , em atendimento à determinação 9.1.2 contida no Acórdão 2138/2017-TCU-Plenário, de relatoria do ministro Walton Alencar Rodrigues.
O mencionado Decreto atendeu ao art. 16 da Lei Complementar 73/1993 para que a AGU dispusesse de sua própria auditoria interna, função hoje exercida pela Secretaria de Controle Interno da Presidência da República (Ciset/PR) , até o prazo estabelecido na norma de 31/12/2021. Dessa forma, e em atenção ao princípio da eficiência, a equipe optou pela redução do escopo do trabalho, análise das auditorias internas do MPU e DPU, tendo em vista que ainda se encontra em implementação o processo de transição e constituição da Secretaria de Controle Interno da AGU. 
A fiscalização decorre do item 9.5.8 do Acórdão 1273/2015-TCU-Plenário, de relatoria do ministro Augusto Nardes, que tratou de levantamento para sistematizar informações sobre governança no âmbito da administração pública. O trabalho contou com a participação de 380 organizações públicas federais, 893 estaduais e 6.497 municipais, e constatou que 54% dos órgãos e entidades públicas participantes estavam em estágio de capacidade inicial de exercer as práticas previstas para a dimensão "Controle", um dos requisitos de governança estabelecido no modelo proposto pelo Referencial Básico de Governança do TCU. Este estágio reflete o baixo nível de capacidade em estabelecer estrutura de auditoria interna e de gestão de riscos adequada.
O mencionado Acórdão revelou, ainda, que 48% das organizações declararam que não definiam diretrizes para tratamento de conflitos de interesse na função Auditoria Interna (como a não participação em atos de gestão) e 42% não haviam identificado as competências necessárias ao desempenho das responsabilidades da auditoria interna. Em decorrência, revela-se a fragilidade da função da auditoria interna nas organizações e o risco de não atendimento ao princípio da impessoalidade e independência no exercício das atividades de auditoria interna. 
Ante esse contexto, este Tribunal optou pela inclusão do tema "auditoria interna" no modelo de governança mínimo que deve ser implementado pelas organizações públicas, e foi determinada a realização de fiscalização com vistas ao aprofundamento da investigação do comportamento da função Auditoria Interna nos três poderes.
Para atender referida determinação, a Secretaria de Controle Externo da Administração do Estado (SecexAdministração) realizou levantamento com o objetivo de conhecer a situação dessa função no setor público federal. Conforme o Acórdão 3608/2014-TCU-Plenário (relator Aroldo Cedraz) , incluiu-se, ainda, naquele trabalho, levantamento para identificar a capacidade das unidades de auditoria interna para realizarem auditorias nas demonstrações financeiras dos órgãos e entidades federais.
Na primeira etapa, houve uma fiscalização da função auditoria interna no Poder Executivo federal, TC Processo 011.759/2016-0, deixando assente previsão de futuros trabalhos para verificação semelhante nos demais poderes e na administração pública indireta, conforme disposto no item 9.2.4 do Acórdão 1171/2017-TCU-Plenário, relator Walton Alencar Rodrigues.
A segunda etapa do trabalho abrangeu as auditorias internas do Senado Federal (SF) , da Câmara dos Deputados (CD) e desta Corte, órgãos pertencentes ao Poder Legislativo federal, e culminou no Acórdão 814/2018-TCU-Plenário (relator Walton Alencar Rodrigues) , que, além de emitir recomendações e ciências, considerou cumprida a avaliação acerca da capacidade das unidades de auditoria interna para realizar auditoria das demonstrações financeiras, a qual seria suprida por meio da possibilidade de cooperação entre Entidades Fiscalizadoras Superiores e Auditorias Internas, conforme constatações contidas no âmbito do TC Processo 011.759/2016-0, Acórdão 1171/2017-TCU-Plenário.
A terceira etapa consistiu na avaliação das Auditorias Internas (AI) do Poder Judiciário federal. Devido à multiplicidade das unidades nesse poder, optou-se por conduzir a auditoria em quatro unidades de auditorias representativas: no Supremo Tribunal Federal, no Superior Tribunal de Justiça, no Tribunal Regional Federal da Primeira Região e no Tribunal Regional Eleitoral do Distrito Federal. A fiscalização foi apreciada por meio do Acórdão 1745/2020-TCU-Plenário (relator Ministro Walton Alencar Rodrigues) .
I.1. Objetivo da auditoria
O objetivo deste trabalho é avaliar se as atividades das unidades de auditoria interna dos órgãos pertencentes ao Ministério Público da União e Defensoria Pública no plano federal estão aderentes aos padrões internacionais de auditoria interna estabelecidos pela Estrutura Internacional de Práticas Profissionais (International Professional Practices Framework - IPPF) do Institute of Internal Auditors (IIA) , bem como em que medida essas unidades têm observado os princípios da independência e da objetividade de seus auditores, têm adotado análises de risco para a definição dos seus trabalhos de auditoria, têm avaliado da qualidade dos trabalhos de auditoria desenvolvidos e têm implementado medidas para o desenvolvimento profissional da competência técnica dos seus auditores.
I.2. Critérios gerais da auditoria
O estabelecimento da auditoria interna governamental na administração pública brasileira, de forma mandatória, tem amparo nos arts. 70 e 74 da Constituição Federal:
Art. 70. A fiscalização contábil, financeira, orçamentária, operacional e patrimonial da União e das entidades da administração direta e indireta, quanto à legalidade, legitimidade, economicidade, aplicação das subvenções e renúncia de receitas, será exercida pelo Congresso Nacional, mediante controle externo, e pelo sistema de controle interno de cada Poder. (...) 
Art. 74. Os Poderes Legislativo, Executivo e Judiciário manterão, de forma integrada, sistema de controle interno com a finalidade de:
I - avaliar o cumprimento das metas previstas no plano plurianual, a execução dos programas de governo e dos orçamentos da União;
II - comprovar a legalidade e avaliar os resultados, quanto à eficácia e eficiência, da gestão orçamentária, financeira e patrimonial nos órgãos e entidades da administração federal, bem como da aplicação de recursos públicos por entidades de direito privado;
Esses artigos da CF, combinados com as disposições do art. 13 da lei orgânica da administração pública (Decreto-Lei 200/1967) , formam o arcabouço jurídico sobre o qual se sustentam as auditorias internas na administração pública federal (APF) : 
Art. 13 O controle das atividades da Administração Federal deverá exercer-se em todos os níveis e em todos os órgãos, compreendendo, particularmente:
a) o controle, pela chefia competente, da execução dos programas e da observância das normas que governam a atividade específica do órgão controlado;
b) o controle, pelos órgãos próprios de cada sistema, da observância das normas gerais que regulam o exercício das atividades auxiliares;
c) o controle da aplicação dos dinheiros públicos e da guarda dos bens da União pelos órgãos próprios do sistema de contabilidade e auditoria.
O termo "auditoria interna" atualmente empregado se revela apropriado pois atribui mais clareza e tende, à medida em que se amplia seu uso, a afastar a confusão conceitual entre as denominadas "secretarias de controle interno" e as atividades de controle interno administrativo, à cargo das primeiras e segundas linhas de gestão no Modelo das Três Linhas do IIA, conforme se verá na sequência.
I.2.1. Estrutura Internacional de Práticas Profissionais (IPPF) do IIA
A Estrutura Internacional de Práticas Profissionais (International Professional Practices Framework) consiste em um corpo de conceitos, práticas e processos, de adoção compulsória para todos os que exercem atividades de auditoria interna segundo os padrões do IIA, constituída por quatro elementos: os Princípios Fundamentais para a Prática Profissional de Auditoria Interna, a Definição de Auditoria Interna, o Código de Ética e as Normas Internacionais para a Prática Profissional de Auditoria Interna.
Os Princípios Fundamentais para a Prática Profissional de Auditoria Interna do IIA enumeram os elementos considerados essenciais para que uma função de auditoria interna seja considerada eficaz. A maneira como um auditor interno, bem como uma atividade de auditoria interna demonstram a realização desses princípios pode ser bem diferente de uma organização para outra (disponível em: https://iiabrasil.org.br//ippf/principios-fundamentais, acesso em 30/4/2021) . São eles: i) demonstrar integridade; ii) demonstrar a proficiência e o zelo profissional devido; iii) ser objetivo e livre de influências indevidas (independente) ; iv) estar alinhado às estratégias, objetivos e riscos da organização; v) estar devidamente posicionado e com recursos adequados; vi) demonstrar qualidade e melhoria contínua; vii) comunicar-se de modo efetivo; viii) fornecer avaliações baseadas em risco; ix) ser perspicaz, proativo e focado no futuro; x) promover a melhoria organizacional.
A Definição de Auditoria Interna do IIA faz referência a "uma atividade independente e objetiva de avaliação e consultoria, criada para agregar valor e melhorar as operações de uma organização. Ela auxilia a organização a atingir seus objetivos a partir da aplicação de uma abordagem sistemática e disciplinada à avaliação e melhoria da eficácia dos processos de gerenciamento de riscos, controle e governança" (disponível em: https://iiabrasil.org.br//ippf/definicao-de-auditoria-interna, acesso em 30/4/2021) .
O Código de Ética do IIA (disponível em: https://iiabrasil.org.br//ippf/codigo-de-etica, acesso em 30/4/2021) estabelece os princípios e expectativas que guiam o comportamento dos indivíduos e organizações, enumerando os requisitos mínimos de conduta e expectativas comportamentais, cujo objetivo é promover uma cultura ética na profissão de Auditoria Interna. É formado por dois componentes essenciais, os Princípios relevantes para a profissão e a prática de Auditoria Interna e as Regras de Conduta que descrevem normas comportamentais esperadas dos auditores internos. 
Essas regras auxiliam a interpretação dos Princípios na forma de suas aplicações práticas e têm como objetivo servir de guia para a conduta ética dos auditores internos, entendidos como os membros do instituto, aos requerentes ou candidatos às certificações profissionais do IIA e àqueles que prestam serviços de auditoria interna de acordo com a definição de auditoria interna:
Tabela 1: Código Ética do IIA
	Código de Ética

	Princípios:
1. Integridade: A integridade dos auditores internos estabelece credibilidade e, desta forma, fornece a base para a confiança dada a seus julgamentos.
2. Objetividade: Os auditores internos exibem o mais alto grau de objetividade profissional na coleta, avaliação e comunicação de informações sobre a atividade ou processo examinado. Os auditores internos efetuam uma avaliação equilibrada de todas as circunstâncias relevantes e não são indevidamente influenciados pelos interesses próprios ou de terceiros na formulação dos julgamentos.
3. Confidencialidade: Os auditores internos respeitam o valor e a propriedade das informações que recebem e não divulgam informações sem a autorização apropriada, a não ser em caso de obrigação legal ou profissional de assim proceder.
4. Competência: Os auditores internos aplicam o conhecimento, habilidades e experiência necessárias na execução dos serviços de Auditoria Interna.

	Regras de Conduta

	1. Integridade
	2. Objetividade
	3. Confidencialidade
	4. Competência

	1.1 Devem executar seus trabalhos com honestidade, diligência e responsabilidade.
1.2 Devem observar a lei e fazer as divulgações esperadas pela legislação e pela profissão.
1.3 Não devem conscientemente fazer parte de qualquer atividade ilegal ou se envolver em atos impróprios para a profissão de Auditoria Interna ou para a organização.
1.4 Devem respeitar e contribuir para os objetivos legítimos e éticos da organização.
	2.1 Não devem participar de qualquer atividade ou relacionamento que possa prejudicar ou que presumidamente prejudicaria sua avaliação imparcial. Esta participação inclui aquelas atividades ou relacionamentos que possam estar em conflito com os interesses da organização.
2.2 Não devem aceitar qualquer coisa que possa prejudicar ou que presumidamente prejudicaria seu julgamento profissional.
2.3 Devem divulgar todos os fatos materiais de seu conhecimento que, caso não sejam divulgados, possam distorcer o reporte sobre as atividades sob revisão.
	3.1 Devem ser prudentes no uso e proteção das informações obtidas no curso de suas funções.
3.2 Não devem utilizar informações para qualquer vantagem pessoal ou de qualquer outra maneira contrária à lei ou em detrimento dos objetivos legítimos e éticos da organização.
	4.1 Devem se envolver somente com aqueles serviços para os quais possuam os necessários conhecimentos, habilidades e experiência.
4.2 Devem executar os serviços de Auditoria Interna em conformidade com as Normas Internacionais para a Prática Profissional de Auditoria Interna.
4.3 Devem melhorar continuamente sua proficiência, e a eficácia e qualidade de seus serviços.

Fonte: equipe de auditoria
As Normas Internacionais para a Prática Profissional de Auditoria Interna  (peça 5)  do IIA (disponível em: https://iiabrasil.org.br//ippf/introducao-as-normas, acesso em 30/4/2021) compreendem duas categorias principais aplicáveis a todos os serviços de auditoria interna: Normas de Atributos e de Desempenho. Normas de Atributos esclarecem e orientam sobre quais as características e qualidades das unidades e dos indivíduos que exercem a atividade de auditoria interna. Normas de Desempenho fornecem os critérios de qualidade contra os quais o desempenho desses serviços pode ser avaliado.
Trata-se de um conjunto de princípios contendo as Declarações dos requisitos fundamentais para a prática profissional de auditoria interna e para a avaliação da eficácia do seu desempenho e as Interpretações que esclarecem termos ou conceitos contidos nas Normas, cujos propósitos são:
	a) orientar a conformidade com os elementos mandatórios do IPPF;
	b) fornecer estrutura para a execução e a promoção de amplo espectro de serviços de Auditoria Interna de valor agregado;
	c) estabelecer as bases para a avaliação do desempenho da Auditoria Interna;
	d) promover a melhoria dos processos e operações das organizações.
Em relação à definição de AI da IPPF, ressalta-se haver uma impropriedade na tradução na primeira frase da norma, no qual foi traduzida para o português como "atividade independente e objetiva de avaliação e consultoria". No texto original em inglês, foram usados os termos assurance (garantia, certeza ou confiança) e advice (conselho, aviso ou recomendação) , traduzidos como "avaliação" e "consultoria". A impropriedade reside no fato de que consultoria implica conotação de prestação de serviços, que por muitas vezes podem estar no limite da cogestão e afetar a independência e objetividade requeridas, como pode-se comprovar dos trechos abaixo extraídos da IPPF:
1130.A1 - Os auditores internos devem abster-se de avaliar operações específicas pelas quais tenham sido responsáveis anteriormente. Presume-se que a objetividade fique prejudicada se um auditor interno prestar serviços de avaliação (assurance) de uma atividade pela qual o auditor interno tenha sido responsável durante ano anterior.
MTL: A independência da auditoria interna é protegida ao não tomar decisões ou ações que façam parte das responsabilidades da gestão (incluindo o gerenciamento de riscos) e ao se recusar de avaliar as atividades pelas quais a auditoria interna tem responsabilidade atual ou recente. Por exemplo, em algumas organizações, é solicitado que o CAE assuma responsabilidades adicionais de tomada de decisão sobre atividades de competências semelhantes, como aspectos de conformidade estatutária ou gerenciamento de riscos corporativos (ERM) . Em tais circunstâncias, a auditoria interna não é independente dessas atividades ou de seus resultados e, portanto, quando o órgão de governança busca avaliação e assessoria independentes e objetivas relacionadas a essas áreas, é necessário que sua provisão seja realizada por um terceiro qualificado. (peça 22, p. 9) 
I.2.2. Metodologia e limitações
A metodologia utilizada baseou-se nos padrões estabelecidos pelo Manual de Auditoria Operacional (Portaria-Segecex 18/2020) . 
Na fase de planejamento, foram coletadas e analisadas informações disponíveis na legislação aplicável, em trabalhos técnicos, relatórios de gestão e normativos que regem a estrutura administrativa das respectivas unidades de auditoria interna, bem como trabalhos anteriormente realizados pelo TCU.
Na fase de execução foram realizadas entrevistas, com questões padronizadas, aplicadas nas unidades de auditoria interna tendo como foco temas relativos às questões de auditoria. Diversos documentos foram coletados por meio de diligências e sua utilização no desenvolvimento dos achados e conclusões está referenciada no corpo deste relatório.
A auditoria foi conduzida de acordo com as Normas de Auditoria do Tribunal de Contas da União (NAT) e com o Manual de Auditoria Operacional do Tribunal (Portaria-Segecex 18/2020) , que está alinhado às Normas Internacionais das Entidades Fiscalizadoras Superiores (ISSAI) , emitidas pela Organização Internacional de Entidades Fiscalizadoras Superiores (Intosai) . Nenhuma restrição significativa foi imposta aos exames. 
II. VISÃO GERAL
A convergência aos padrões internacionais de auditoria definidos na Estrutura Internacional de Práticas Profissionais (International Professional Practices Framework - IPPF) do Instituto dos Auditores Internos (IIA) , já havia sido recomendada por este Tribunal no Acórdão 2622/2015-TCU-Plenário, relator ministro Augusto Nardes, no item 9.5.5, à então Controladoria-Geral da União (CGU) , ao sugerir a revisão dos seus marcos normativos e manuais de procedimentos que tratam de controle interno e auditoria interna de forma a adequá-los às boas práticas sobre o tema, como o Coso II e o IPPF.
Após o pleito de adesão do Brasil à Organização para a Cooperação e Desenvolvimento Econômico (OCDE) , em 2017, a convergência com os padrões internacionais ganhou ainda mais relevância dada a necessidade de os países membros se comprometerem a adotar as melhores práticas de governança pública promovidos por essa organização. 
De acordo com a Confederação Nacional das Indústrias, os principais benefícios dessa adesão seriam: i) o aprofundamento da reforma do Estado brasileiro, com vistas a aumentar a eficiência, transparência e accountability dos órgãos que o compõem; ii) o aumento no grau de estabilidade e previsibilidade do quadro regulatório brasileiro; iii) o apoio externo a reformas defendidas pela indústria brasileira, como alterações no regime tributário; iv) a oportunidade para troca de experiências, aprendizado e avaliação de políticas durante os processos de peer review, contribuindo para a absorção de boas práticas internacionais e apoio à implementação de políticas; v) comprometimento do país com políticas transparentes e boas práticas internacionais, contribuindo para a redução do custo de financiamento externo e para a atração de investimentos estrangeiros diretos (disponível em: https://www.portaldaindustria.com.br/publicacoes/2018/7/propostas-da-industria-para-eleicoes-2018/#documentos-aduaneiros-comercio-exterior-sem-amarras%20, acesso em 27/4/2021) .
O estabelecimento, o crescimento e a evolução da profissão de auditoria interna contemporânea estão intimamente entrelaçados com a história do IIA, organização fundada nos Estados Unidos, em 1941. A entidade é uma associação profissional internacional que atua promovendo a normatização dos trabalhos desenvolvidos pelo profissional de auditoria interna em nível global. Atualmente, o IIA tem mais de 200.000 membros no mundo (disponível em: https://na.theiia.org/about-us/Pages/About-The-Institute-of-Internal-Auditors.aspx, acesso em 27/4/2021) . A convergência às normas de auditoria interna do IIA compreende a adoção de conceitos, práticas e processos consolidados pela instituição de referência.
A primeira etapa desta série de fiscalizações concebidas para investigar o comportamento da função auditoria interna na Administração Pública Federal, conforme determinado pelo item 9.5.8 do Acórdão 1273/2015-TCU-Plenário, tratou de Levantamento realizado no Ministério da Transparência, Fiscalização e Controladoria-Geral da União. Teve foco na importância da convergência aos padrões internacionais de auditoria pela unidade avaliada e nos aspectos referentes ao gerenciamento dos objetivos, riscos e controles internos em uma organização. O trabalho foi apreciado por meio do Acórdão 1171/2017-TCU-Plenário (relator ministro Walton Alencar Rodrigues) , que no item 9.1.1 recomendou à unidade disciplinar e sistematizar "seus processos de trabalho, para que, na medida do possível, passassem a convergir com as normas internacionais de Auditoria Interna, especialmente quanto às oportunidades de melhoria", além de determinar a realização de levantamento semelhante nos órgãos de auditoria interna da administração indireta e nos poderes Judiciário e Legislativo (item 9.2.4) .
A segunda etapa, realizada na Câmara dos Deputados, Senado Federal e TCU, tratou-se de Auditoria Operacional com o objetivo de verificar se a atividade de auditoria interna estava sendo realizada segundo os padrões e normas internacionais, além de levantar informações sobre a capacidade daquelas unidades para realizarem auditoria de demonstrações financeiras nos seus respectivos órgãos. O trabalho foi apreciado por meio do Acórdão 814/2018-TCU-Plenário, relator ministro Walton Alencar Rodrigues, e expediu recomendações às unidades jurisdicionadas (UJs) relacionadas ao estabelecimento de política de gerenciamento de riscos, ao reporte das auditorias internas a instâncias diferentes dos dirigentes máximos das UJs, desenvolvimento de competências das AIs e o estabelecimento de programas de garantia da qualidade dos trabalhos.
Na terceira etapa, em Auditoria Operacional, investigou-se o comportamento da função auditoria interna no Poder Judiciário federal. Além da convergência aos padrões internacionais de auditoria, também foram abordados os aspectos da função da AI como "controle de entidade". Foi visto que, na governança corporativa, a AI é responsável por avaliar e melhorar a eficácia do gerenciamento de riscos, controles e governança, funcionando como um controle em nível de entidade e situada na mesma posição da estrutura organizacional dos conselhos administrativos e fiscais. Foi ressaltada a importância da vinculação da AI ao Conselho de Administração a fim de que sua independência em relação ao Diretor-Executivo possa ser permitida, com o intuito de que possam desempenhar satisfatoriamente sua missão última, a de agregar valor à sua organização. 
A fiscalização, apreciada por meio do Acórdão 1745/2020-TCU-Plenário, relator ministro Walton Alencar Rodrigues, expediu recomendações às UJs de adoção de medidas destinadas a aprofundar a convergências das respectivas AIs aos padrões internacionais relativas à edição de seus normativos, ao reporte dessas a instâncias diferentes dos dirigentes máximos das UJs, publicação de manuais, estabelecimento de políticas de desenvolvimento profissional para os seus servidores e de programas de avaliação da qualidade.
A presente auditoria operacional refere-se à quarta etapa da série, desta vez realizada nas UJs pertencentes às denominadas Funções Essenciais à Justiça, com exceção da Advocacia Pública da União (AGU) e, a fim de manter as características de comparabilidade com as anteriores, tem por objetivo verificar se a atividades de auditoria interna executadas pelas unidades das FEJ está sendo realizada segundo os padrões e normas internacionais. Neste trabalho, a equipe acrescenta reflexões acerca de como a AI agrega valor à sua organização, mormente no tocante às avaliações dos planejamentos estratégicos das suas organizações, preconizadas no novo Modelo das Três Linhas (IIA, 2020) , conceitos que auxiliam no entendimento desta etapa do trabalho e de suas conclusões.
Em relação a este trabalho, optou-se pela auditoria operacional, tendo em vista que essa abordagem do tipo orientada a resultado, tem a vantagem de proporcionar maior flexibilidade na escolha de temas, objetos de auditoria, métodos de trabalho e forma de comunicar as conclusões de auditoria, empregando ampla seleção de métodos de avaliação e investigação de diferentes áreas do conhecimento (Manual de Auditoria Operacional do TCU, 2020) , permitindo analisar se empreendimentos, sistemas, operações, programas, atividades ou organizações do governo estão funcionando de acordo com os princípios de economicidade, eficiência, eficácia e efetividade e se há espaço para aperfeiçoamento (ISSAI 3000/17) . 
Adicionalmente, a ISSAI 100, que trata dos princípios internacionais de auditoria no setor público, explicita que os objetivos da auditoria interna e externa são diferentes, mas ambas promovem boa governança por meio de contribuições à transparência e à accountability para o uso dos recursos públicos, bem como economicidade, eficiência e efetividade na administração pública.
II.1. A auditoria interna em perspectiva histórica
Nos primeiros anos após a criação do IIA, em 1949, a auditoria interna ainda era percebida como uma extensão intimamente relacionada do trabalho dos auditores externos. Eram frequentemente chamados para ajudar auditores externos em revisões de demonstrações financeiras ou realizar funções relacionadas à contabilidade, como reconciliações bancárias. Auditores internos tinham um papel bastante modesto dentro das organizações e com apenas uma "responsabilidade limitada do espectro gerencial total" (MOELLER, 1999) .
Em 1978, o IIA aprovou formalmente as Normas para a Prática Profissional de Auditoria Interna (IPPF) , com os propósitos de auxiliar na comunicação sobre o papel, escopo, desempenho e objetivos da auditoria interna; unificar a auditoria interna em todo o mundo; incentivar a melhoria da auditoria interna; estabelecer as bases para a mensuração consistente das operações de auditoria interna e fornecer os meios pelo qual a auditoria interna pudesse ser totalmente reconhecida como profissão. As normas continham a definição e objetivo da auditoria interna: 
Auditoria interna é uma atividade de avaliação independente estabelecida dentro de uma organização como um serviço. É um controle que funciona examinando e avaliando a adequação e eficácia de outros controles. O objetivo da auditoria interna é auxiliar os membros da organização no desempenho de suas responsabilidades. Para isso, a auditoria interna fornece-lhes análises, avaliações, recomendações, conselhos e informações sobre as atividades revisadas. O objetivo da auditoria inclui promover um controle efetivo em custo razoável.
O IPPF também estabeleceu os critérios pelos quais as operações da auditoria interna deveriam ser avaliadas e medidas, cobrindo vários aspectos como independência, proficiência profissional, escopo de trabalho, desempenho nas atividades de auditoria e da gestão do departamento de auditoria interna. Interpretações de padrões foram consagrados em Declarações sobre Normas de Auditoria Interna (SIAS) como por exemplo aqueles com foco em conceitos de controle, avaliação de risco, prevenção e investigação fraude, relações com auditores independentes, comunicação com conselho de diretores, planejamento dos trabalhos e acompanhamento dos resultados da auditoria.
Em 1974, quando o Certificado de Exame do Auditor Interno (CIA) foi patrocinado pelo IIA, a auditoria interna foi reconhecida como profissão estabelecida, pois tinha um corpo de conhecimento especializado e compartilhado aprovado em 1972, requisitos de educação formal, normas que regiam admissão como membro pleno do IIA (curso de estudo prescrito, exame da CIA, requisitos de experiência profissional de conhecimento do IPPF) , um Código de Ética, aprovado pela primeira vez em 1968, um status reconhecido consistente de uma licença reconhecida em várias jurisdições em todo o mundo, um interesse público no trabalho de auditoria realizado.
Em 1977, a AI já era vista como um meio de as gestões prestarem contas aos acionistas e ao público em geral, o que os obrigou a tomarem conhecimento da necessidade de se protegerem por meio de uma atenção adequada aos controles internos. Consequentemente, os órgãos de governança e a alta gestão das organizações tornaram-se mais responsivos às sugestões da AI e aos seus pedidos de informações (BRINK, 1984) .
Em 2002, em decorrência das grandes perdas financeiras e de credibilidade no mercado mobiliário americano causadas pelas fraudes contábeis nas empresas Enron e Tycoe WorldCom, o governo dos EUA promulgou a Lei Sarbanes-Oxley, a qual estabeleceu princípios de controle e governança, tendo como foco a prevenção de fraudes. Como resposta ao contexto, o IIA publicou seu modelo "Três Linhas de Defesa" (RAMAMOORTI, 2003) .
II.2. O modelo das Três Linhas de Gestão
O modelo Três Linhas de Defesa do IIA surgiu há mais de 20 anos e desde então tornou-se amplamente reconhecido, especialmente no setor de serviços financeiros de onde se originou, como forma de resguardar as organizações dos riscos à continuidade. O IIA, formalmente, adotou-o no documento de posicionamento "As Três Linhas de Defesa em Gestão e Controle Efetivo de Riscos", publicadas em 2013, e desde então o promoveu como ferramenta valiosa para aqueles encarregados de governança e de gestão. Seu apelo era a explicação direta e simples dos vários papéis e atividades que compõem gestão e controle de riscos e seu valor residia na orientação às organizações para evitar confusões, duplicações de esforços e lacunas ao atribuir responsabilidade por esses papéis e atividades (disponível em https://global.theiia.org/translations/PublicDocuments/3LOD-IIA-Exposure-Document-Portuguese.pdf, acesso em 1/6/2021) .
Porém, muita coisa mudou desde que o modelo foi formulado pela primeira vez, incluindo a natureza das organizações e dos ambientes em que operam, o papel e posicionamento de cada uma das três linhas, e a contribuição para sucesso organizacional feito pela auditoria interna. De acordo com o próprio IIA, o modelo das Três Linhas de Defesa era muito restritivo, focado exclusivamente em ações defensivas, em vez de uma abordagem mais proativa para a identificação, análise e preparação para oportunidades e ameaças, além de que favorecia a criação de estruturas rígidas e estanques nas organizações, que poderiam ser menos eficientes e eficazes (IIA, 2019) .
Em 2020, o IIA publicou uma atualização significativa que moderniza a abordagem e revisa algumas de suas suposições subjacentes, incluindo o papel expandido e protagonista da prática de gerenciamento de riscos. Baseado em princípios, o novo Modelo de Três Linhas (MTL, peça 22) é uma visão evoluída dos conceitos básicos do anterior, ampliada para incluir o papel da prática de gerenciamento de riscos na criação de valor.
O Princípio 1 destaca que a governança de uma organização requer:
	a) estruturas e processos apropriados que permitam a prestação de contas por parte de um órgão de governança aos stakeholders quanto à supervisão organizacional através da integridade, liderança e transparência;
	b) ações (incluindo o gerenciamento de riscos) da gestão para atingir os objetivos da organização por meio da tomada de decisões baseada em riscos e da aplicação de recursos;
	c) avaliação e assessoria por uma função de auditoria interna independente, para oferecer clareza e confiança, além de promover e facilitar a melhoria contínua, por meio de investigação rigorosa e comunicação perspicaz. 
O órgão de governança delega responsabilidades e oferece recursos à gestão para atingir os objetivos da organização, garantindo que as expectativas legais, regulatórias e éticas sejam atendidas e estabelece e supervisiona uma função de auditoria interna independente, objetiva e competente para oferecer clareza e confiança no progresso em direção ao atingimento alcance dos objetivos. 
O Princípio 2 trata dos papéis do órgão de governança na garantia de que: a) estruturas e processos adequados estejam em vigor para uma governança eficaz; e b) os objetivos e atividades organizacionais estejam alinhados com os interesses priorizados dos stakeholders. 
O Princípio 3 diz respeito à gestão e os papéis da primeira e segunda linhas. A responsabilidade da gestão de atingir os objetivos organizacionais compreende os papéis da primeira e segunda linhas. Os papéis de primeira linha estão mais diretamente alinhados com a entrega de produtos e/ou serviços aos clientes da organização, incluindo funções de apoio. Os papéis de segunda linha fornecem assistência no gerenciamento de riscos. 
Os papéis de primeira e segunda linha podem ser combinados ou separados. Alguns papéis de segunda linha podem ser atribuídos a especialistas, para fornecer conhecimentos complementares, apoio, monitoramento e questionamento àqueles com papéis de primeira linha. Os papéis de segunda linha podem se concentrar em objetivos específicos do gerenciamento de riscos, como: conformidade com leis, regulamentos e comportamento ético aceitável; controle interno; segurança da informação e tecnologia; sustentabilidade; e avaliação da qualidade. Como alternativa, os papéis de segunda linha podem abranger uma responsabilidade mais ampla pelo gerenciamento de riscos, como o gerenciamento de riscos corporativos (enterprise risk management - ERM) . No entanto, a responsabilidade pelo gerenciamento de riscos segue fazendo parte dos papéis de primeira linha e dentro do escopo da gestão. 
O Princípio 4 trata sobre os papéis da terceira linha, a auditoria interna presta avaliação e assessoria independentes e objetivas sobre a adequação e eficácia da governança e do gerenciamento de riscos. Isso é feito através da aplicação competente de processos sistemáticos e disciplinados, expertise e conhecimentos. Ela reporta suas descobertas à gestão e ao órgão de governança para promover e facilitar a melhoria contínua. 
O Princípio 5 trata da independência da terceira linha, estatuindo que a independência da auditoria interna em relação a responsabilidades da gestão é fundamental para sua objetividade, autoridade e credibilidade. É estabelecida por meio de: prestação de contas ao órgão de governança; acesso irrestrito a pessoas, recursos e dados necessários para concluir seu trabalho; e liberdade de viés ou interferência no planejamento e prestação de serviços de auditoria.
O Princípio 6 visa garantir que todos contribuam coletivamente para a criação e proteção de valor quando alinhados entre si e com os interesses priorizados dos stakeholders. O alinhamento das atividades é feito através da comunicação, cooperação e colaboração. Isso garante a confiabilidade, coerência e transparência das informações necessárias para a tomada de decisões baseada em riscos.
No MTL, a auditoria interna mantém a prestação de contas primária perante o órgão de governança e a independência das responsabilidades da gestão; comunica avaliação e assessoria independentes e objetivas à gestão e ao órgão de governança sobre a adequação e eficácia da governança e do gerenciamento de riscos (incluindo controle interno) , para apoiar o atingimento dos objetivos organizacionais e promover e facilitar a melhoria contínua e reporta ao órgão de governança prejuízos à independência e objetividade e implanta salvaguardas conforme necessário. Por sua vez, os prestadores externos de avaliação procuram garantir o cumprimento das expectativas legislativas e regulatórias que servem para proteger os interesses dos stakeholders e atender aos pedidos da gestão e do órgão de governança para complementar as fontes internas de avaliação. 
II.3. As Funções Essenciais à Justiça
Para o desempenho de sua missão institucional, o Poder Judiciário necessita da concorrência de outros atores institucionais, arrolados no Capítulo IV da Carta Magna sob o título "Das Funções Essenciais à Justiça": o Ministério Público (art. 127 a 130-A) ; a Advocacia Pública (art. 131 e 132) ; a Advocacia (art. 133) ; e a Defensoria Pública (art. 133 a 135) . 
As funções essenciais à justiça se constituem num conjunto de atividades políticas preventivas e postulatórias por meio das quais interesses juridicamente protegidos são identificados, acautelados, promovidos e defendidos por órgãos tecnicamente habilitados, sob garantias constitucionais (MOREIRA NETO, 1992) . A utilização do termo essencial possui significado jurídico, tendo em vista que contempla a ideia de que tais instituições não podem ser extintas ou cerceadas.
II.3.1. O Ministério Público da União (MPU) e a Audin/MPU
Conforme o art. 128 da Constituição Federal, O Ministério Público brasileiro é formado pelos Ministérios Públicos dos Estados e pelo Ministério Público da União, que compreende o Ministério Público Federal (MPF) , o Ministério Público do Trabalho (MPT) , o Ministério Público Militar (MPM) e o Ministério Público do Distrito Federal e Territórios. A Lei Complementar 75/1993 dispõe sobre a organização, as atribuições e o estatuto do Ministério Público brasileiro.
Figura 1: organograma do Ministério Público brasileiro
Fonte: Relatório de Gestão MPU 2019
A CF/1988 inseriu o Ministério Público no seu Capítulo IV - Das Funções Essenciais Justiça:
Art. 127. O Ministério Público é instituição permanente, essencial à função jurisdicional do Estado, incumbindo-lhe a defesa da ordem jurídica, do regime democrático e dos interesses sociais e individuais indisponíveis.
§ 1º São princípios institucionais do Ministério Público a unidade, a indivisibilidade e a independência funcional.
O princípio da unidade implica ser um órgão sob uma só chefia, porém, por conta dos ramos citados, essa regra é válida para cada Ministério Público. Essa chefia é administrativa e não funcional, já que cada membro do Ministério Público goza de independência no exercício da atividade-fim para exercer suas funções em face dos outros membros. 
1. Incumbem ao Ministério Público as medidas necessárias para garantir o respeito dos Poderes Públicos e dos serviços de relevância pública aos direitos assegurados pela Constituição Federal. São funções institucionais do Ministério Público da União: a defesa da ordem jurídica, do regime democrático, dos interesses sociais, dos interesses individuais indisponíveis, do patrimônio nacional, do patrimônio público e social, do patrimônio cultural, do meio ambiente, dos direitos e interesses da coletividade, especialmente das comunidades indígenas, da família, da criança, do adolescente e do idoso, bem como o controle externo da atividade policial. 
As dotações do MPU, na lei orçamentária da União, são consignadas ao Órgão Orçamentário 34000 - Ministério Público da União, que agrupa cinco Unidades Orçamentárias (UO) responsáveis pela realização das ações. Esses recursos públicos são geridos nas 64 unidades gestoras do MPU. As despesas orçamentárias estão especificadas na tabela abaixo.
Tabela 2: despesas orçamentarias do MPU em 2019
Fonte: Relatório de Gestão MPU 2019 (p. 458) 
A força de trabalho do MPU era formada por 14.310 servidores ativos e 3.077 membros ativos em dezembro de 2020 (disponível em: http://www.mpu.mp.br/navegacao/documentos-e-publicacoes, acesso em 1/5/2021) .
Tabela 3: membros e servidores ativos do MPU em 2019
Fonte: Relatório de Gestão MPU 2019
A unidade de Auditoria Interna (Audin) do MPU é formada por 54 servidores, sendo dois contratados, seis requisitados e 46 analistas e técnicos do quadro próprio do MPU (peça 23) , possuindo a seguinte estrutura (peça 24) :
Figura 2: organograma da Audin/MPU
Fonte: Relatório de Gestão MPU 2019
II.4. A Defensoria Pública da União e a Secretaria-Geral de Controle Interno e Auditoria (SCGIA) 
A DPU é órgão essencial à função jurisdicional, instituído pela CF/1988:
Art. 134. A Defensoria Pública é instituição permanente, essencial à função jurisdicional do Estado, incumbindo-lhe, como expressão e instrumento do regime democrático, fundamentalmente, a orientação jurídica, a promoção dos direitos humanos e a defesa, em todos os graus, judicial e extrajudicial, dos direitos individuais e coletivos, de forma integral e gratuita, aos necessitados, na forma do inciso LXXIV do art. 5º desta Constituição Federal. (...) 
§ 2º Às Defensorias Públicas Estaduais são asseguradas autonomia funcional e administrativa e a iniciativa de sua proposta orçamentária dentro dos limites estabelecidos na lei de diretrizes orçamentárias e subordinação ao disposto no art. 99, § 2º. (...) 
§ 4º São princípios institucionais da Defensoria Pública a unidade, a indivisibilidade e a independência funcional, aplicando-se também, no que couber, o disposto no art. 93 e no inciso II do art. 96 desta Constituição Federal.
Tal qual o MPU, aplicam-se os princípios da unidade e indivisibilidade. Organizada pela Lei Complementar 80/1994, sendo efetivamente implantada, em caráter emergencial e provisório, por meio da Lei 9.020/1995, a DPU obteve efetiva autonomia funcional em 2013 por meio da Emenda Constitucional 74/2013, quando também lhe foi conferida autonomia administrativa e iniciativa de proposta orçamentária. Contudo, permanece sem um corpo funcional de apoio próprio e sem uma estrutura de cargos e funções.
2. As atribuições da Defensoria Pública da União abrangem três eixos complementares entre si: 
	a) a prestação do serviço de assistência judicial integral e gratuita perante os Juízos Federais, do Trabalho, das Juntas e Juízos Eleitorais, dos Juízos Militares, das Auditorias Militares, do Tribunal Marítimo e as instâncias administrativas, nos Tribunais Superiores e no Supremo Tribunal Federal (STF) , em diversas áreas de atuação, tais como direitos humanos, previdenciário, criminal, entre outras; 
	b) a atuação extrajudicial para a resolução de conflitos envolvendo pessoas físicas e jurídicas e as mais diversas instâncias da administração pública federal, uma vez que cabe ao defensor público realizar acordos entre as partes em conflito, o que contribui sobremaneira para a redução das demandas que chegam ao Poder Judiciário; e 
	c) a prestação de assistência jurídica preventiva e consultiva, voltada à minimização dos conflitos de interesse no seio da sociedade, o que contribui para a formação da cidadania plena.
Figura 3: organograma da DPU
Fonte: Relatório de Gestão 2020
Em relação às despesas orçamentárias, pessoal e encargos sociais representaram, em 2020, a maior parcela dos gastos com 57%. Em 2019, tais despesas correspondiam a 53% do total. Na sequência, temos as despesas de custeio, que representaram 42%, em 2020, frente a 45% em 2019. Finalmente, os investimentos equivaleram a 1%, em 2020, ante 2% em 2019.
Figura 4: despesas orçamentárias da DPU em 2020-2019
Fonte: Relatório de Gestão DPU 2020
A criação da atividade de apoio da DPU se deu por meio da redistribuição de 311 cargos oriundos do Plano Geral do Poder Executivo (PGPE - Lei 11.357/2006) , realizada pelo então Ministério do Planejamento, Orçamento e Gestão, quando foi então realizado o único concurso para provimento dos referidos cargos, em 2010. Porém, até a presente data não houve o estabelecimento de quadro de pessoal próprio da DPU.
3. Diante da ausência de carreira própria, a DPU utiliza a requisição como forma de obtenção de força de trabalho. Segundo a Lei 9.020/95, que dispõe sobre a implantação, em caráter emergencial e provisório, da Defensoria Pública da União, a requisição de servidores de órgãos e entidades da Administração Pública Federal é irrecusável. 
A força de trabalho do DPU é composta de 1.209 servidores, sendo 728 requisitados e 481 do Plano Geral de Cargos do Poder Executivo, e 645 membros (disponível em: https://www.dpu.def.br/transparencia/gestao-de-pessoas, acesso em 1/5/2021) . Colaboram, ainda, com a Defensoria, trabalhadores terceirizados e estagiários.
Tabela 4: membros e servidores ativos da DPU
Fonte: elaboração da equipe
A unidade de auditoria interna da DPU, Secretaria-Geral de Controle Interno e Auditoria (SGCIA) é formada por nove servidores, compreendendo duas subunidades, a Secretaria de Auditoria (SAD) e a Secretaria de Acompanhamento e Orientação de Gestão (SAO) .
ACHADOS DA AUDITORIA 
III. DESENVOLVIMENTO PROFISSIONAL E AVALIAÇÃO DA QUALIDADE E MELHORIA DOS TRABALHOS DE AUDITORIA
Este capítulo trata de achados relativos ao desenvolvimento profissional e à qualidade e melhoria dos trabalhos das unidades de auditoria interna do MPU e da DPU. 
O MPU possui política de avaliação de qualidade e melhoria dos trabalhos de auditoria interna em fase de implementação, porém não elaborou o plano de desenvolvimento profissional dos servidores da Audin.
A DPU não possui política de avaliação de qualidade e melhoria dos trabalhos de auditoria interna, nem plano de desenvolvimento profissional para quadro técnico da SGCIA. 
A ausência de diretrizes para o desenvolvimento profissional contínuo dos auditores internos em áreas relevantes para a organização poderá prejudicar a aquisição da proficiência necessária ao cumprimento da missão da auditoria interna. Assim, a unidade de auditoria interna deve atender aos critérios previstos nas normas do IPPF 1230 e 1210 para estar em conformidade com os padrões internacionais a esse respeito. 
A verificação da existência de uma política para avaliação da qualidade e melhoria dos trabalhos da auditoria interna é relevante, pois a ausência dessas ações causa prejuízos ao conhecimento e ao aperfeiçoamento da capacidade da auditoria interna para condução de seus trabalhos.
De tal modo, este trabalho visou avaliar em que medida os trabalhos e ações realizadas pela auditoria interna são submetidos a alguma avaliação abordando aspectos consistentes com um programa de garantia de qualidade e melhoria no último período, considerando, no que couber, as normas profissionais para a auditoria interna dispostas nos IPPF 1300, 1311, 1312 e 1320.
III.1. A Audin/MPU não possui um mapa das competências necessárias às atribuições da auditoria interna
A Audin-MPU informou que não possui ainda mapa das competências necessárias às atribuições de auditoria interna que subsidie a definição das diretrizes para desenvolvimento profissional contínuo dos auditores internos de forma estruturada, de modo a contribuir para a política de desenvolvimento profissional do MPU. 
Registre-se que segundo as normas do IPPF, o desenvolvimento profissional contínuo deve observar as seguintes diretrizes: 
IPPF 1230 Desenvolvimento Profissional Contínuo: os auditores internos devem aperfeiçoar seus conhecimentos, habilidades e outras competências através do desenvolvimento profissional contínuo.
IPPF 1210 Proficiência: os auditores internos devem possuir os conhecimentos, as habilidades e outras competências necessárias ao desempenho de suas responsabilidades individuais. Essa proficiência engloba a consideração de atividades atuais, tendências e situações emergentes. Os auditores internos devem ser encorajados a demonstrar sua proficiência obtendo a certificação e qualificações apropriadas.
A Audin-MPU não apresentou documento com mapa de competências ou plano de desenvolvimento profissional contínuo dos servidores lotados nessa unidade de auditoria interna. 
Entretanto, os dirigentes da Audin-MPU, em entrevista, afirmaram que entre as medidas previstas para implementar as normas em convergência com o novo paradigma de auditoria interna, serão definidas as diretrizes de desenvolvimento profissional contínuo dos servidores lotados naquela unidade de auditoria por meio da elaboração do mapa de competência da unidade. 
Registre-se que, como boa prática de incentivo à autogestão do desenvolvimento profissional, a Audin-MPU informou que publica periodicamente boletim interno, dando conhecimento a seus servidores sobre a oferta de cursos e treinamentos em temas de interesse da auditoria interna ministrados por unidades de capacitação de outros órgãos públicos (EaD/MPF, Escola Superior do MPU, Escola Virtual.Gov, ENAP, ISC/TCU, Saberes/ILB-Senado Federal, Eleve - Câmara dos Deputados) .
Nesse sentido, a Audin-MPU informou também que, entre 2018 e 2020, 31 servidores receberam treinamento em controle interno e 35 em gestão de riscos. E, que essa unidade não possui servidor com certificação em auditoria interna.
A elaboração do mapa de competência para subsidiar a definição de diretrizes do desenvolvimento profissional dos auditores internos destina a aplicação dos recursos necessários ao incremento do conhecimento e das habilidades do quadro técnico da unidade de forma estruturada. 
Nesse sentido, em que pese que a Audin-MPU tenha expressado a intenção de elaborar o mapa de competência para direcionar o desenvolvimento profissional de seus servidores e o esforço para convergir sua organização e funcionamento em conformidade com o novo paradigma da auditoria interna, verifica-se que a Audin-MPU não atende o disposto nas Normas do IPPF 1230 e 1210.
Diante disso, convém recomendar à Audin-MPU que efetive a elaboração de mapa de competência de modo a colaborar com formulação de plano de desenvolvimento profissional dos auditores, tendo em vista o atendimento das Normas do IPPF 1230 e 1210.
III.2. A SGCIA/DPU não possui um mapa das competências necessárias às atribuições da auditoria interna
Relativamente à DPU, verificou-se que a auditoria interna não possui mapa de competências necessário à formulação das diretrizes de desenvolvimento profissional contínuo dos servidores com atribuição de auditoria interna de modo a colaborar para política de desenvolvimento profissional nessa instituição, nos termos previstos pelas normas do IPPF 1230 e 1210, transcritas no item anterior.
Para o desenvolvimento de competência do pessoal dessa unidade de auditoria interna, que conta com nove servidores, nos últimos três exercícios, a SGCIA/DPU informou que seus servidores participaram de cursos de curta duração em temas básicos para auditoria interna. Nesse sentido, seis participaram de curso sobre gestão de riscos e controles internos e três, sobre governança. Informou também que não há servidor com certificação em auditoria interna.
Segundo os dirigentes da SGCIA/DPU em razão de a DPU não dispor de quadro próprio de pessoal instituído, a rotatividade de pessoal resulta em perda de competências desenvolvidas com prejuízo ao funcionamento da auditoria interna, bem como enfrentam limitação para implementar ações de desenvolvimento profissional em equipe constituída por servidores requisitados.
Nesse sentido, apesar de os servidores da SGCIA/DPU terem realizados cursos de curta duração sobre temas de importância para a auditoria interna, o fato de a unidade não possuir mapa de competência para direcionar o desenvolvimento profissional e a realização de ação estruturada para que seus servidores adquiram proficiência em auditoria interna, conclui-se que essa unidade não atende o disposto nas Normas do IPPF 1230 e 1210.
Diante disso, convém recomendar à SGCIA-DPU que elabore um mapa das competências necessárias às atribuições da auditoria interna.
III.3. A Audin/MPU possui política de gestão de qualidade e melhoria dos trabalhos de auditoria interna formalizada, em fase de implementação
A unidade de auditoria interna do MPU informou que, em conformidade com a iniciativa de alinhamento de sua estrutura com as diretrizes, normas e procedimentos aceitos no contexto nacional e internacional levada a efeito pela Portaria PGR/MPU 140, de 9/10/2020, o programa de gestão e melhoria da qualidade de seus trabalhos está em fase de implementação.
Para tanto, a Audin-MPU informou sobre a criação de "Assessoria da Gestão Estratégica da Qualidade" junto ao gabinete do Auditor-Chefe, bem como a apresentação de "Manual do Programa de Gestão e Melhoria da Qualidade" complementado pelo "Manual de Avaliação de Qualidade dos Serviços" (de 2021) . 
Esclarece-se que no Manual de Avaliação de Qualidade dos Serviços, conforme disposto no art. 7º do Regimento Interno da Audin, bem como na Portaria Audin-MPU 08/2020, a Assessoria de Gestão da Qualidade (ASGEQ) será responsável por conduzir a avaliação dos serviços prestados pela Audin-MPU.  Os resultados serão divulgados em forma de relatório e em reuniões com as equipes, tendo como objetivo dar conhecimento e subsídio para melhorias e tomadas de decisões relativas aos serviços prestados.
O Programa de Gestão e Melhoria da Qualidade da Audin-MPU (PGMQ) , instituído pela Portaria Audin-MPU 8/2020, com instrução para se resguardar e atingir aspectos amplos da atividade de auditoria interna, bem como proceder avaliação interna (monitoramento contínuo, autoavaliação periódica) , avaliação externa e comunicação das avaliações à Secretaria Geral do MPU, contempla as disposições dos IPPF 1300, 1311, 1312 e 1320, a seguir descritos: 
IPPF 1300 Programa de Garantia de Qualidade e Melhoria: o executivo chefe de auditoria deve desenvolver e manter um programa de garantia de qualidade e melhoria que compreenda todos os aspectos da atividade de auditoria interna
IPPF 1311 Avaliações Internas: as avaliações internas devem incluir: a) Monitoramento contínuo do desempenho da atividade de auditoria interna; b) Autoavaliações ou avaliações periódicas realizadas por outras pessoas da organização com conhecimento suficiente das práticas de auditoria interna.
IPPF 1312 Avaliações Externas (inclusive por pares) : as avaliações externas devem ser realizadas pelo menos uma vez a cada cinco anos, por um avaliador, ou uma equipe de avaliação, qualificado e independente, externo à organização. O executivo chefe de auditoria deve discutir com o conselho: a) A forma e a frequência da avaliação externa; b) A qualificação e independência do avaliador externo, ou equipe de avaliação, incluindo qualquer potencial conflito de interesses.
IPPF 1320 Reporte do Programa de Garantia de Qualidade e Melhoria: o executivo chefe de auditoria deve comunicar os resultados do programa de garantia de qualidade e melhoria à alta administração e ao conselho. A divulgação deveria incluir: a) O escopo e frequência tanto das avaliações internas quanto avaliações externas; b) As qualificações e independência do (s) avaliador (es) ou da equipe de avaliação, incluindo potenciais conflitos de interesse; c) As conclusões dos avaliadores; d) Planos de ação corretiva.
De acordo com o manual do PGMQ, adotar-se-á o Modelo de Capacidade para o Setor Público do IIA (The Internal Audit Capability Model for the Public Sector-IA-CM) para avaliar o nível de conformidade da atividade de auditoria interna com as Normas Internacionais.
A Audin-MPU apresentou o relatório do diagnóstico do IA-CM (peça 43) no qual destacou que foi desenhado para implementar e institucionalizar uma atividade de auditoria interna efetiva no setor público e que o IA-CM estabelece os passos para que a atividade de auditoria interna possa progredir de um estágio inicial para um estágio mais forte e efetivo, geralmente associado a organizações mais maduras e complexas.
O IA-CM compreende cinco níveis de capacidade progressivos, nos quais são descritas as atividades de auditoria referentes àquele nível. Os níveis são: (1) Inicial; (2) Infraestrutura; (3) Integrado; (4) Gerenciado; (5)  Otimizado. A partir da implementação de processos sustentáveis e institucionalizados em um determinado nível, constrói-se a fundação para que a atividade avance para o próximo nível.
Para cada nível de capacidade, foram pré-estabelecidas áreas de processos-chave (key process areas) , os quais chamam de "KPA", que, quando institucionalizadas, abrem caminho para evolução do nível de capacidade da atividade de auditoria interna - AAI.
Esse relatório do diagnóstico IA-CM da Audin-MPU aponta como resultado da autoavaliação, para verificar a capacidade das atividades de auditoria interna, no qual foram considerados o status, produtos desenvolvidos e ações realizadas até novembro de 2020, que a Audin-MPU não possui nenhum dos KPAs inteiramente desenvolvidos e, por isso, encontra-se no Nível 1 - Inicial. 
No que se refere ao Nível 2, todos os dez KPAs do Nível 2 - Infraestrutura possuem algum tipo de desenvolvimento, entre atividades existentes e institucionalizadas. Porém, registra a necessidade de que diversas ações estruturantes de aperfeiçoamento das AAI sejam tomadas para que o Nível 2 - Infraestrutura seja alcançado.
Destaca-se entendimento expresso no referido relatório no sentido de que essas ações não dizem respeito somente à modernização de ferramentas ou novas regulamentações, mas, sobretudo, à mudança da cultura organizacional, de forma a estabelecer a Audin-MPU como unidade que, de fato, consiga agregar valor à instituição.
Para isso, pelo que consta nesse relatório de diagnóstico, a Audin-MPU está ciente de que nem todas as ações requeridas estão sob plena governabilidade dela, uma vez que muitas delas envolvem tomada de decisão ou mesmo implementação por parte da alta administração do Ministério Público da União. Todavia, mesmo nessas situações, reconheceu que cabe à Audin-MPU incentivar e fomentar iniciativas que visem à formação das capacidades organizacionais necessárias.
Diante disso, verifica-se que o MPU, mesmo diante das alegadas dificuldades operacionais decorrentes do contexto da pandemia do novo coronavírus, está adotando providências para convergir sua unidade de auditoria interna aos parâmetros internacionais e que o seu programa de avaliação de qualidade e melhoria dos trabalhos está em fase de implementação.
Quanto à avaliação de trabalhos individuais de auditorias, servidores da Audin-MPU informaram, em reunião virtual de 15/4/2021, que ao término dos trabalhos fazem avaliação da qualidade, embora ainda sem as formalidades que permitiram individualizar e quantificar aspectos de qualidade de modo a servir de forma estruturada para melhoria dos trabalhos de auditoria interna.
Nesse sentido, conclui-se que a Audin/MPU possui política de avaliação de qualidade e melhoria dos trabalhos de auditoria interna, em conformidade com as Normas do IPPF 1300, 1311, 1312 e 1320, e que o referido relatório do diagnóstico do IA-CM é demonstração de implementação dessa política. 
Diante disso, em face das iniciativas da Audin/MPU na formulação e aplicação da política de avaliação de qualidade e melhoria dos trabalhos de auditoria interna parece ser dispensável, neste momento, fazer-lhe recomendação a esse respeito.
IV. A INDEPENDÊNCIA E OBJETIVIDADE NAS AUDITORIAS INTERNAS DAS FEJ
Este capítulo objetiva esclarecer se as unidades de auditoria interna do MPU e DPU adotam medidas para assegurar a observância dos princípios da independência e objetividade dos seus trabalhos, segundo critérios constitucionais e das normas internacionais do IIA, valendo-se para tanto de uma lógica dedutiva consistente na comparação de critérios aplicáveis com situações encontradas nos objetos de auditoria e suas respectivas causas e efeitos, de modo a permitir que a equipe de fiscalização possa chegar a conclusões e propostas de encaminhamento razoavelmente seguras e confiáveis.
Para a avaliação dos requisitos necessários à independência e objetividade da auditoria interna adotamos como parâmetros os arts. 70 e 74 da CF e art. 30 do Decreto-Lei 200/1967 (parágrafos 12-13 desta instrução) . Aqui, nota-se um aspecto convergente das normas citadas, que além do estabelecimento da base legal-constitucional para a criação das unidades de auditoria interna na ADF, apontam para avaliação quanto "aos resultados, quanto à eficácia e eficiência, da gestão orçamentária, financeira e patrimonial", por seu respectivo "sistema de controle interno" ou "sistema de auditoria" (Decreto-Lei 200/1967) . Ressalta-se que é razoável argumentar estar implicitamente subjacente ao dever de avaliação pelas Auditorias Internas (AI) a necessidade de que estas precisam contar com os atributos de independência e objetividade para a consecução desta missão.
Tal independência e objetividade também são requisitos das normas do IPPF e do modelo de implementação de auditoria interna do IIA, conhecido como três linhas de gestão. A tabela abaixo apresenta os demais critérios aplicáveis a este capítulo:
Tabela 5: Normas Internacionais para a Prática Profissional de Auditoria Interna aplicáveis a este capítulo
	Normas Internacionais para a Prática Profissional de Auditoria Interna

	Definição de Auditoria Interna: atividade independente e objetiva de avaliação e consultoria, criada para agregar valor e melhorar as operações de uma organização. Ela auxilia a organização a atingir seus objetivos a partir da aplicação de uma abordagem sistemática e disciplinada à avaliação e melhoria da eficácia dos processos de gerenciamento de riscos, controle e governança

	1100 - Independência e Objetividade: A atividade de auditoria interna deve ser independente e os auditores internos devem ser objetivos ao executar seus trabalhos.
1110 - Independência Organizacional: O executivo chefe de auditoria deve reportar-se a um nível dentro da organização que permita à atividade de auditoria interna cumprir suas responsabilidades. O executivo chefe de auditoria deve confirmar junto ao conselho, pelo menos anualmente, a independência organizacional da atividade de auditoria interna.
1110.A1 - A atividade de auditoria interna deve estar livre de interferências na determinação do escopo da auditoria interna, na execução dos trabalhos e na comunicação de resultados. O executivo chefe de auditoria deve divulgar essa interferência ao conselho e discutir as implicações.
1111 - Interação Direta com o Conselho: O executivo chefe de auditoria deve se comunicar e interagir diretamente com o conselho.
1130 - Prejuízo à Independência ou à Objetividade: Caso a independência ou a objetividade sejam prejudicadas de fato ou na aparência, os detalhes de tal prejuízo devem ser divulgados às partes apropriadas. A natureza da divulgação dependerá do tipo de prejuízo.
2020 - Comunicação e Aprovação: O executivo chefe de auditoria deve comunicar o planejamento da atividade de auditoria interna e os requerimentos de recursos, incluindo alterações interinas significativas, à alta administração e ao conselho para revisão e aprovação. O executivo chefe de auditoria deve também comunicar o impacto das limitações de recursos.
2060 - Reporte para a Alta Administração e o Conselho: O executivo chefe de auditoria deve reportar periodicamente à alta administração e ao conselho sobre o propósito, a autoridade e a responsabilidade da atividade de auditoria interna e o desempenho em relação ao seu planejamento e sobre a conformidade com o Código de Ética e as Normas. Os reportes devem também incluir questões de riscos e de controles significativos, incluindo os riscos de fraude, os assuntos de governança e outros assuntos que requerem a atenção da alta administração e/ou do conselho.

Fonte: IIA
De forma geral, pode-se afirmar que a independência das unidades de auditoria interna da APF pode ser avaliada por características como o posicionamento da unidade de auditoria na estrutura da organização, aprovação do plano de auditoria por documento formal, previsão normativa para livre acesso dos auditores a documentos, processos, registros, sistemas e pessoas e a ausência de cogestão. Já a objetividade, pela existência de código de ética específico para os auditores; de metodologias de auditoria, favorecendo padronizações; e de manuais e orientações para a condução dos trabalhos de auditoria, permitindo-se chegar a conclusões replicáveis.
IV.1. A Audin/MPU adota medidas para assegurar a independência e objetividade na execução de suas atividades
Foram encontradas evidências de que a unidade de AI adota medidas para assegurar independência e objetividade na execução das suas atividades, conforme descrito na tabela 6:
Tabela 6: Descrição atividades Audin/MPU
	Norma
	Descrição 
	Efeito

	Portaria PGR/MPU 140/2020 (Regimento Interno da Audin, peça 30) 
	1) O art. 22 permite que o Paint seja aprovado por ato do Auditor-Chefe da Audin
2) O art. 33 prevê aos servidores lotados na Audin acesso irrestrito a processos, documentos e informações, assim como a sistemas informatizados de cadastro, controle e execução de atividades administrativas, orçamentárias, financeiras, patrimoniais, contábeis e de pessoal das unidades jurisdicionadas para a execução de atividades de fiscalização e que nenhum processo, documento ou informação poderá ser sonegado aos servidores da Audin, quando no exercício das atividades de fiscalização e avaliação da gestão.

	Portaria Audin 3/2018 (peça 31) 
	Boa prática de gestão: Paint da Audin/MPU aprovado por ato de seu Auditor-Chefe

	Portaria Audin 5/ 2020 (peça 26) 
	1) Referencial técnico da atividade de auditoria interna define princípios, conceitos e diretrizes que norteiam as práticas da auditoria interna contendo todos os elementos mandatórios da IPPF
2) Estabelece um código de ética para os auditores internos
	1) Confere mais confiança e credibilidade nos trabalhos da Audin por parte dos stake holders e jurisdicionados por meio da declaração de conformidade das atividades de AI com a IPPF
2) Orienta os auditores internos sobre os comportamentos exigidos na realização de seus trabalhos

	Manual de Auditoria (peça 27) 
	Define os padrões de auditoria adotados nos trabalhos da Audin
	O estabelecimento de padronização promove equalização e maior objetividade no desenvolvimento das auditorias

	Manual do Paint e Raint (peça 28) 
	Plano Anual de Auditoria (Paint) define critérios de seleção dos objetos das atividades de AI
Relatório Anual das Atividades (Raint) 
	Assegura níveis maiores de imparcialidade na seleção dos objetos de auditoria e nos relatos das atividades da Audin

	Ofício Circular 2/2020/Audin-MPU (peça 29) 
	Critérios de formulação de consultas à Audin
	Esclarece e estabelece limites à atividade de consultoria para prevenir atividades que possam caracterizar cogestão

Fonte: equipe de auditoria
Não obstante, detectou-se que a gestão avaliada pela Audin e o órgão de governança a que ela se reporta são as mesmas, o que pode trazer prejuízo à independência da unidade de auditoria interna, pois, conforme o disposto no art. 1° do seu Regimento Interno, Portaria PGR/MPU 140/2020:
Art. 1º A Auditoria Interna do Ministério Público da União - Audin-MPU é Órgão do Sistema de Controle Interno do Ministério Público da União, diretamente subordinada ao (à) Procurador (a) -Geral da República, dirigida pelo (a) Auditor (a) -Chefe.
Art. 2º A Auditoria Interna do Ministério Público da União tem por finalidade o cumprimento das competências previstas nos artigos 70 e 74 da Constituição Federal.
A relação hierárquica entre a Audin e o PGR não atende a necessária segregação de funções entre a gestão avaliada e a avaliadora, que tem o dever de ser imparcial e objetiva na condução de suas atividades. 
Consoante o art. 1º Portaria PGR-MPU 140/2020, existe a possibilidade de exoneração do Auditor-Chefe da Audin por ato do PGR o que pode prejudicar a autonomia da Audin. Apesar disso, sabe-se que a nomeação do chefe da AI decorre da necessária alternância de gestões quando do exercício da presidência rotativa de órgãos colegiados ou chefia rotativa de órgãos monocráticos, a qual impõe que os eleitos tenham liberdade necessária para escolher seus dirigentes. Assim, uma medida que poderia diminuir o risco de perda de independência e objetividade seria estabelecer a necessidade de que, somente no caso da destituição do Auditor-Chefe da Audin, houvesse a necessidade de ser referendada por uma das instâncias de governanças colegiadas do MPU, ou o estabelecimento de mandatos não coincidentes com a gestão, o que seria menos invasivo à discricionariedade dos eleitos para presidência ou chefia rotativa dos órgãos da Administração Pública.
Outra medida adequada ao fortalecimento da independência e objetividade da Audin seria estabelecimento de reporte de suas atividades a um de seus órgãos colegiados de governança, além daquele já feito ao PGR, nos moldes do Acórdão 1745/2020-TCU-Plenário, relator ministro Walton Alencar Rodrigues:
9.1.5. ao Tribunal Regional Federal da 1ª Região que:
9.1.5.1. institua duplo reporte da Secaud - administrativo ao Presidente do Tribunal e funcional a uma unidade ou colegiado superior de governança, não subordinado ao Presidente - com vistas a conferir maior grau de independência à atividade de auditoria interna, nos moldes preconizados nas normas e padrões internacionais, a fim de evitar que a instância que aprova o Plano de Auditoria e que nomeia o chefe da Auditoria seja a mesma que terá sua gestão avaliada;
Entende-se serem as medidas mais adequadas com vistas ao fortalecimento da independência e objetividade da Audin o estabelecimento de reporte de suas atividades a um dos órgãos colegiados de governança do MPU, além daquele já feito ao PGR, e a avaliação, no âmbito da discricionariedade do órgão, as salvaguardas necessárias à autonomia do Auditor-Chefe da Audin em casos de exoneração do cargo. 
IV.2. A SGCIA/DPU adota medidas para assegurar a independência e objetividade na execução de suas atividades
A situação encontrada na SGCIA é bastante similar àquela encontrada na Audin. Na AI da DPU também foram encontradas evidências de adoção de medidas visando à asseguração de sua independência e objetividade, conforme descrito na Tabela 7:
Tabela 7: descrição atividades SGCIA/DPU
	Norma
	Descrição 
	Efeito

	IN/SGCIA/DPGU 01/2014
 (peça 34) 
	Referencial técnico da atividade de auditoria interna define princípios, conceitos e diretrizes que norteiam as práticas da auditoria interna contendo todos os elementos mandatórios da IPPF
	1) Confere mais confiança e credibilidade nos trabalhos da SGCIA por parte dos stake holders e jurisdicionados por meio da declaração de conformidade das atividades de AI com a IPPF

	Memorando 4371114/2021 - DPGU/SGCIA DPGU
 (peça 35) 
	Esclarece a respeito da importância da segregação da SGCIA em relação a atos que possam caracterizar cogestão

	Resolução CSDPU 154/2019
	O art. 67 estabelece a aprovação do Paint pelo Defensor-Público-Geral Federal

Fonte: equipe de auditoria
Não obstante, detectou-se que a gestão avaliada pela SGCIA e o órgão de governança a que ela se reporta são as mesmas, o que pode trazer prejuízo à independência da unidade de auditoria interna. Além disto, a nomeação e exoneração do Secretário-Geral da SGCIA ocorre por ato do Defensor-Público-Geral Federal (DPGF) , conforme o disposto no Regimento Interno da SGCIA, Resolução CSDPU 154/2019:
Art. 67 À Secretaria-Geral de Controle Interno e Auditoria - SGCIA - compete:
I - assessorar o DPGF na supervisão da correta gestão orçamentário-financeira e patrimonial da DPU, sob os aspectos de legalidade, legitimidade, economicidade, eficiência e eficácia.
III - submeter ao DPGF o Plano Anual de Auditoria Interna (...) 
Art. 95 A nomeação para ocupação de cargos em comissão para a DPU far-se-á por ato do DPGF, devendo recair em profissional que possua a formação e a experiência necessárias e compatíveis com a respectiva área de atuação.
§1º. A nomeação para ocupação dos cargos de Secretário-Geral, Diretor da ENADPU, Assessor, Secretário e Coordenador no âmbito DPGU está condicionada à apresentação de certificado de conclusão de curso de nível superior.
Assim, em relação à SGCIA, conforme as constatações mencionadas no item anterior relacionadas ao reporte das atividades da AI aos órgão de governança e aos critérios de nomeação e exoneração do secretário-geral, entende-se como medidas necessárias com vistas ao fortalecimento da independência e objetividade da SGCIA: o estabelecimento de reporte de suas atividades ao órgão de governança colegiado de governança, o Conselho Superior da DPU (CSDPU) a que se refere o art. 10° da Lei Complementar 80/1994, além daquele já feito ao DPGF e, no âmbito da discricionariedade do órgão, a implementação das salvaguardas necessárias à autonomia do Secretário-Geral da SGCIA em casos de exoneração do cargo. 
V. A CONVERGÊNCIA COM AS NORMAS DE ATRIBUTO DAS NORMAS INTERNACIONAIS PARA A PRÁTICA PROFISSIONAL DE AUDITORIA INTERNA NAS AUDITORIAS INTERNAS DAS FEJ
Este capítulo busca esclarecer se normativos da unidade de auditoria interna das FEJ explicitam as definições/conceitos e os princípios fundamentais para exercício da atividade de auditoria interna, segundo critérios constitucionais, legais, regulamentares e das normas internacionais, principalmente no que se refere às normas de atributo das Normas Internacionais para a Prática Profissional de Auditoria Interna do IIA.
Como se viu, a Estrutura Internacional de Práticas Profissionais (IPPF) consiste em um corpo de conceitos, práticas e processos, de adoção compulsória para todos que exercem a atividade de auditoria interna de acordo com os preceitos do IIA. A estrutura é constituída por quatro elementos: os Princípios Fundamentais para a Prática Profissional de Auditoria Interna, a Definição de Auditoria Interna, o Código de Ética e as Normas Internacionais para a Prática Profissional de Auditoria Interna.
De acordo com o IIA, as Normas Internacionais para a Prática Profissional de Auditoria Interna orientam e normatizam as melhores práticas de trabalho, de relacionamento, de postura e a sua aplicação produz melhorias no valor e utilidade percebidos pelos clientes da auditoria interna.
As Normas de Atributos descrevem as características e qualidades necessárias às unidades e aos indivíduos que se dedicam ao ofício de auditoria interna. A tabela abaixo sintetiza as principais diretrizes das normas, à exceção daquelas relativas à independência e objetividade, desenvolvimento profissional contínuo e de melhoria na qualidade dos trabalhos já tratadas nos capítulos anteriores, constituindo os critérios específicos aplicáveis a este capítulo.
Tabela 8: Normas de Atributo aplicáveis a este capítulo
	Norma
	Interpretação

	1000 - Propósito, Autoridade e Responsabilidade: O propósito, a autoridade e a responsabilidade da atividade de auditoria interna devem estar formalmente definidos em um estatuto de auditoria interna, consistente com a Missão da Auditoria Interna e os elementos obrigatórios da Estrutura Internacional de Práticas Profissionais (Princípios Fundamentais para a Prática Profissional de Auditoria Interna, o Código de Ética, as Normas e a Definição de Auditoria Interna) . O executivo chefe de auditoria deve revisar periodicamente o estatuto de auditoria interna e submetê-lo à alta administração e ao conselho para aprovação.
	O estatuto de auditoria interna é um documento formal que define o propósito, a autoridade e a responsabilidade da atividade de auditoria interna. O estatuto de auditoria interna estabelece a posição da atividade de auditoria interna dentro da organização, incluindo a natureza da relação funcional do executivo chefe de auditoria com o conselho; autoriza o acesso aos registros, aos funcionários e às propriedades físicas relevantes ao desempenho do trabalho da auditoria e define o escopo das atividades de auditoria interna. A aprovação final do estatuto de auditoria interna é de responsabilidade do conselho.

	1010 -Reconhecimento das Orientações Mandatórias no Estatuto de Auditoria Interna: A natureza mandatória dos Princípios Fundamentais para Prática Profissional de Auditoria Interna, do Código de Ética, das Normas e da Definição de Auditoria Interna deve ser reconhecida no estatuto de auditoria interna. O executivo chefe de auditoria deveria debater sobre a Missão da Auditoria Interna e os elementos mandatórios da Estrutura Internacional de Práticas Profissionais com a alta administração e com o conselho.

Fonte: IIA
A respeito das Normas 1000 e 1010 do IPPF, ressalta-se a importância de o estatuto de auditoria interna ser instituído e/ou alterado somente pelo órgão detentor do mais alto poder normativo da unidade da APF, pois assim se estabelece a obrigatoriedade da observância dos preceitos da IPPF por todos os membros da organização, além de garantir que somente as mais altas instâncias de governança possam modificar as atribuições e competências da AI.
V.1. O estatuto da Audin - MPU contempla os elementos mandatórios da Estrutura IPPF, no entanto o ato normativo regulamentador não foi expedido pela chefia do Ministério Público 
A CF 1988 atribuiu ao Procurador-Geral da República a chefia e o poder normativo do Ministério Público brasileiro e, por consequência, a iniciativa de proposta da Lei Complementar para o estabelecimento da sua organização:
art. 128. (...) 
§ 1º O Ministério Público da União tem por chefe o Procurador-Geral da República, nomeado pelo Presidente da República dentre integrantes da carreira, maiores de trinta e cinco anos, após a aprovação de seu nome pela maioria absoluta dos membros do Senado Federal, para mandato de dois anos, permitida a recondução. (...) 
§ 5º Leis complementares da União e dos Estados, cuja iniciativa é facultada aos respectivos Procuradores-Gerais, estabelecerão a organização, as atribuições e o estatuto de cada Ministério Público, observadas, relativamente a seus membros
Dessa forma, o Regimento Interno da Audin é regulamentado pela Portaria PGR-MPU 140/2020, que dispôs:
Art. 1º A Auditoria Interna do Ministério Público da União - Audin-MPU é Órgão do Sistema de Controle Interno do Ministério Público da União, diretamente subordinada ao (à) Procurador (a) -Geral da República, dirigida pelo (a) Auditor (a) -Chefe.
Como ressaltado no capítulo anterior, a Portaria Audin 5/2020 (peça 26) regulamentou o referencial técnico da atividade de auditoria interna, definindo princípios, conceitos e diretrizes que norteiam as práticas da unidade contendo todos os elementos mandatórios da IPPF, estabelecendo um código de ética para os auditores internos, o que confere mais confiança e credibilidade nos trabalhos da Audin por parte dos stakeholders e jurisdicionados por meio da declaração de conformidade das atividades de AI com a Estrutura da IPPF e como orienta os auditores internos sobre os comportamentos exigidos na realização de seus trabalhos.
Conquanto assegure a observância das boas práticas de auditoria interna por parte dos membros da Audin, pelo fato de a norma ter sido regulamentada, formalizada e institucionalizada por ato do Auditor-Chefe, a Portaria Audin 5/2020 não possui a mesma força cogente de um ato expedido pelo PGR. 
A formalização dos elementos mandatórios da Estrutura IPPF no estatuto da Audin por ato normativo do PGR teria o benefício de diminuir o risco de perda de independência e objetividade nas atividades da Audin, além de potencial melhoria na utilidade e no valor percebidos pelos clientes da auditoria interna. Por estes motivos, a equipe de auditoria entende que deve ser expedida recomendação para que o MPU avalie a conveniência e oportunidade da formalização do referencial técnico da unidade por meio de instrumento normativo expedido pela a alta administração do MPU. 
V.2. O estatuto da SGCIA não contempla os elementos mandatórios da Estrutura IPPF
Conforme expresso no art. 10° da Lei Complementar 80/1994, que organizou a DPU, ao "Conselho Superior da Defensoria Pública da União compete exercer o poder normativo no âmbito da Defensoria Pública da União". 
Considerando que a Resolução CSDPU 154/2019 (peça 36) estabeleceu o estatuto da SGCIA sem a formalização dos elementos mandatórios da Estrutura do IPPF e a formalização deles no estatuto teria o benefício de diminuir o risco de perda de independência e objetividade nas atividades da SGCIA, além de garantir potencial melhoria na utilidade e no valor percebidos pelos clientes da auditoria interna, a equipe de auditoria entende que deve ser expedida recomendação para que DPU avalie a conveniência e oportunidade de incorporar os elementos mandatórios da Estrutura da IPPF no Regimento Interno da SGCIA.
VI. A CONVERGÊNCIA COM AS NORMAS DE DESEMPENHO DAS NORMAS INTERNACIONAIS PARA A PRÁTICA PROFISSIONAL DE AUDITORIA INTERNA NAS AUDITORIAS INTERNAS DAS FEJ
Este capítulo busca esclarecer se os trabalhos desenvolvidos pela unidade de auditoria interna das FEJ são convergentes com os padrões definidos nos conceitos e os princípios fundamentais para exercício da atividade de auditoria interna, segundo critérios constitucionais, legais, regulamentares e das normas internacionais, principalmente no que se refere às Normas de Desempenho das Normas Internacionais para a Prática Profissional de Auditoria Interna do IIA.
As Normas de Desempenho descrevem a natureza dos serviços da auditoria interna e fornecem os critérios a partir dos quais o desempenho desses serviços pode ser avaliado. A tabela abaixo sintetiza as principais diretrizes das Normas de Desempenho, constituindo os critérios específicos aplicáveis a este capítulo.
Tabela 9: Normas de Desempenho aplicáveis a este capítulo
	Norma
	Interpretação

	2000 - Gerenciamento da Atividade de Auditoria Interna: O executivo chefe de auditoria deve gerenciar eficazmente a atividade de auditoria interna para assegurar que ela adiciona valor à organização.
	A atividade de auditoria interna é gerenciada eficazmente quando: a) Ela cumpre o propósito e a responsabilidade incluídos no estatuto de auditoria interna; b) Ela está em conformidade com as Normas; c) Seus membros individuais demonstram conformidade com o Código de Ética e com as Normas; d) Ela considera tendências e questões emergentes que podem impactar a organização.
A atividade de auditoria interna agrega valor à organização e às suas partes interessadas quando considera estratégias, objetivos e riscos; se empenha para oferecer formas de aprimorar os processos de governança, gerenciamento de riscos e controles; e objetivamente fornece avaliação (assurance) relevante.

	2010 - Planejamento: O executivo chefe de auditoria deve estabelecer um plano baseado em riscos para determinar as prioridades da atividade de auditoria interna, de forma consistente com as metas da organização.
	Para desenvolver o plano baseado em riscos, o executivo chefe de auditoria se reúne com a alta administração e o conselho e obtém um entendimento das estratégias, objetivos-chave de negócios, riscos associados e processos de gerenciamento de riscos da organização. O executivo chefe de auditoria deve revisar e ajustar o plano conforme necessário, em resposta às mudanças do negócio, riscos, operações, programas, sistemas e controles da organização.

	2020 - Comunicação e Aprovação: O executivo chefe de auditoria deve comunicar o planejamento da atividade de auditoria interna e os requerimentos de recursos, incluindo alterações interinas significativas, à alta administração e ao conselho para revisão e aprovação. O executivo chefe de auditoria deve também comunicar o impacto das limitações de recursos.

	2040 - Políticas e Procedimentos: 
O executivo chefe de auditoria deve estabelecer políticas e procedimentos para orientar a atividade de auditoria interna. 
	A forma e o conteúdo das políticas e procedimentos dependem do tamanho e da estrutura da atividade de auditoria interna, e da complexidade de seu trabalho.

	2060 - Reporte para a Alta Administração e o Conselho: O executivo chefe de auditoria deve reportar periodicamente à alta administração e ao conselho sobre o propósito, a autoridade e a responsabilidade da atividade de auditoria interna e o desempenho em relação ao seu planejamento e sobre a conformidade com o Código de Ética e as Normas. Os reportes devem também incluir questões de riscos e de controles significativos, incluindo os riscos de fraude, os assuntos de governança e outros assuntos que requerem a atenção da alta administração e/ou do conselho.
	A frequência e o conteúdo dos reportes são determinados colaborativamente pelo executivo chefe de auditoria, alta administração e conselho. A frequência e conteúdo do reporte dependem da importância da informação a ser comunicada e da urgência das respectivas ações a serem tomadas pela alta administração e/ou pelo conselho.

	2100 - Natureza do Trabalho: A atividade de auditoria interna deve avaliar e contribuir para a melhoria dos processos de governança, gerenciamento de riscos e controles da organização, utilizando uma abordagem sistemática, disciplinada e baseada em riscos. A credibilidade e o valor da auditoria interna são aumentados quando os auditores são proativos e suas avaliações oferecem novos conhecimentos (insights) e consideram o impacto futuro.

	2110 - Governança: A atividade de auditoria interna deve avaliar e propor recomendações apropriadas para melhorar os processos de governança da organização para: a) Tomar decisões estratégicas e operacionais; b) Supervisionar o gerenciamento de riscos e controles; c) Promover a ética e os valores apropriados dentro da organização; d) Assegurar o gerenciamento eficaz do desempenho organizacional e a prestação de contas; e) Comunicar as informações relacionadas aos riscos e aos controles às áreas apropriadas da organização; f) Coordenar as atividades e a comunicação das informações entre o conselho, os auditores externos e internos, outros prestadores de avaliação e a administração.
2110.A1: A atividade de auditoria interna deve avaliar o desenho, implantação e a eficácia dos objetivos, programas e atividades da organização relacionados à ética.

	2120 - Gerenciamento de riscos: A atividade de auditoria interna deve avaliar a eficácia e contribuir para a melhoria dos processos de gerenciamento de riscos.
	Determinar se os processos de gerenciamento de riscos são eficazes é um julgamento que resulta da avaliação do auditor interno quanto a se: a) Os objetivos da organização dão suporte e estão alinhados com a missão da organização; b) Os riscos significativos são identificados e avaliados; c) Respostas apropriadas aos riscos são selecionadas de forma a alinhar os riscos com o apetite de risco da organização, d) Informações de riscos relevantes são capturadas e comunicadas de forma oportuna através da organização, permitindo que colaboradores, administração e conselho cumpram com suas responsabilidades.
A atividade de auditoria interna reúne informações para apoiar esta avaliação através de múltiplos trabalhos da auditoria. O resultado destes trabalhos, visto em conjunto, proporciona uma compreensão dos processos de gerenciamento de riscos das organizações e sua eficácia.
Os processos de gerenciamento de riscos são monitorados através de atividades contínuas de gerenciamento, de avaliações específicas ou de ambos.

	Modelo das Três Linhas do IIA
Princípio 4 - Papéis da terceira linha: A auditoria interna presta avaliação e assessoria independentes e objetivas sobre a adequação e eficácia da governança e do gerenciamento de riscos. Isso é feito através da aplicação competente de processos sistemáticos e disciplinados, expertise e conhecimentos. Ela reporta suas descobertas à gestão e ao órgão de governança para promover e facilitar a melhoria contínua. Ao fazê-lo, pode considerar a avaliação de outros prestadores internos e externos.

Fonte: IIA
De acordo com o IIA, o Modelo das Três Linhas se propõe a ajudar as organizações na identificação de estruturas e processos que melhor auxiliam no atingimento dos seus objetivos e facilitam uma forte governança e gerenciamento de riscos. Embora o novo modelo mantenha a premissa fundamental de três linhas organizacionais, evoluiu no sentido de reconhecer a atividade de avaliação da auditoria interna como um facilitador do sucesso estratégico da organização, incentivando-a a assumir um papel proativo de avaliação e aconselhamento.
Uma das mudanças mais significativas no modelo atualizado é a remoção da "defesa" de seu título. Isso se alinha a outras orientações recentes do IIA destinadas a mudar a percepção da atividade de avaliação e gerenciamento de riscos. Em vez da ênfase na proteção de valor e redução de riscos, o foco do atual modelo está na criação de valor e na contribuição para o alcance de objetivos estratégicos da organização à qual a auditoria interna pertence. Essa mudança inclui fornecer asseguração não apenas contra o que poderia resultar no insucesso da busca desses objetivos, mas também o que precisaria ter êxito.
Enquanto o antigo modelo das Três Linhas de Defesa era prescritivo e rígido no que diz respeito aos papéis e responsabilidades de cada linha, o modelo atualizado deixa de ter ênfase no delineamento rigoroso entre as funções de gerenciamento operacional de primeira linha e as funções de suporte de risco e conformidade de segunda linha. Embora o órgão de governança, a gestão e a auditoria interna tenham responsabilidades distintas, todas as atividades precisam estar alinhadas com os objetivos da organização, com foco na coordenação, colaboração e comunicação regulares e eficazes. Essa mudança aumenta o escopo de aplicação a organizações de diferentes escalas, maturidades e setores.
Além disso, como mencionado no capítulo IV, foi acentuada a independência das auditorias internas, como se nota nas setas indicadoras de fluxos de comando e troca de informações das figuras abaixo. No antigo modelo das três linhas de defesa à direita, as setas partem da auditoria interna para a alta gestão e para o órgão de governança, o que sugere uma relação de subordinação. No novo modelo, à esquerda, as setas com origem e destino na auditoria interna para o corpo administrativo e para a gestão sugerem uma intensa troca de informações.
Figura 5: comparativo entre o modelo de três linhas e o modelo de três linhas de defesa do IIA
		
Fonte: IIA
Feitas essas considerações, passa-se à análise deste capítulo, cujo foco é nas maneiras pelas quais as auditorias internas das FEJ atuam de forma a prover seus respectivos órgãos de governança e de alta gestão com avaliações e aconselhamentos, de forma proativa, visando a criação de valor, entendida como suas contribuições para o alcance dos objetivos estratégicos das organizações à qual pertencem.
VI.1. A Audin/MPU atende às Normas de Desempenho das Normas Internacionais para a Prática Profissional de Auditoria Interna. Há oportunidade de aperfeiçoamento com a instituição de duplo reporte
O Relatório Anual de Atividades de Auditoria Interna (Raint) da Audin é o documento oficial que consolida as atividades de auditoria interna em um determinado exercício financeiro. 
No Raint 2020 (peça 37) relatou-se a mudança estrutural pela qual passou a Audin há pouco tempo. Na estrutura que antecedeu o atual organograma da Audin, aprovada então pela Portaria PGR-MPU 53/2017, a unidade era dividida em duas secretarias, a então Secretaria de Orientação e Avaliação e a Secretaria de Auditoria, as quais tratavam em separado as atividades de orientação e auditoria, respectivamente. Com a reestruturação, a Coordenadoria de Controle e Análise Contábil, a qual pertencia à estrutura da Audin, foi transferida para a Secretaria de Planejamento, Orçamento e Contabilidade do Ministério Público Federal, com a denominação de Subsecretaria de Contabilidade por meio da Portaria PGR/MPU 154/2020.
Em entrevista realizada com esta equipe (peça 39) , a direção da Audin explicou que um processo extensivo de convergência com as normas internacionais de auditoria interna iniciou-se com a restruturação implementada pela Portaria PGR-MPU 140/2020 (novo regimento interno) , passando pela edição de manuais de auditoria, de Raints/Paints, de Avaliação da Qualidades dos Serviços e do Programa de Gestão e Melhoria da Qualidade (peças 45, 46, 47 e 48, respectivamente) .
Outro aspecto relevante do novo regimento interno foi a reestruturação interna da Audin, organizada em divisões temáticas relevantes (gestão, governança, pessoal e infraestrutura) e baseada na classificação dos macroprocessos auditáveis do MPU.
Nessa nova estrutura, as unidades aumentaram seu potencial de contribuição para a criação de valor à organização, haja vista a classificação sua temática e a possibilidade de mapeamento por macroprocessos finalísticos, aqueles ligados à essência do funcionamento e aos objetivos da organização e que representam os processos que efetivamente entregam valor aos seus clientes.
É o caso da Assessoria de Gestão Estratégica da Qualidade (ASGEQ) . Conforme o inc. I do art. 7º do Regimento Interno, compete à assessoria "desenvolver e coordenar as atividades de gestão do planejamento estratégico, de informações gerenciais e de indicadores institucionais". A unidade, no exercício de 2020 planejou, organizou, dirigiu e monitorou atividades de gestão da qualidade da auditoria interna, propôs programas, projetos e métodos de alinhamento das pessoas à estratégia institucional (peça 37, p. 15-16) .
No mesmo sentido, a Diretoria de Auditoria de Governança Institucional (DAGOV) tem a competência de planejar e propor os serviços de avaliação e consultoria relativos às atividades e processos relacionados à governança e gestão das áreas contábil, orçamentária, financeira, operacional, patrimonial, de planejamento institucional, gerenciamento de riscos corporativos, sistemas de controles internos e programas de integridade no MPU.
Outro exemplo é a Divisão de Auditoria de Planejamento, Orçamento e Gestão de Riscos (DIPLAN) cuja atribuição é o de avaliar a adequação e a qualidade da gestão estratégica, de riscos, do sistema de controles internos e da gestão orçamentária, o cumprimento das metas previstas no PPA, na LDO, na LOA e nos programas de trabalho constantes no Orçamento Geral da União. No ano de 2020, iniciou a realização de uma auditoria operacional, com previsão de finalização para 2021, contribuindo para o alcance dos objetivos estratégicos do MPU.
A tabela abaixo sumariza as atividades realizadas pela Audin nos exercícios de 2019 e 2020, com destaque para implementação do seu planejamento estratégico 2016-2020 e ações de avaliação de controles internos:
Tabela 10: principais atividades da Audin em 2019-2020
	Produtos Gerados (Quantidades) 
	Recomendações Mais Relevantes

	Planejamento Estratégico Da Audin
Finalização do planejamento estratégico interno para o período 2016 a 2020. Desenvolvido por servidores da área, teve como balizas, entre outras, maior integração e aproximação com os gestores, além da revisão, modelagem e modernização de todos os principais processos de trabalho da unidade de Auditoria Interna.
O GT identificou que havia uma série de inconsistências metodológicas nos sistemas de avaliação e de concretização da estratégia, em especial com relação: 1) confusão metodológica quanto à definição do escopo das ações especificadas, haja vista que não foi adotado padrão claro - frequentemente se referiam a conceitos distintos, tais como objetivos de contribuição, diretrizes, metas, boas práticas, iniciativas e processos; e 2) estabelecimento indevido de métricas e metas de forma vinculada às ações especificadas, sem os requisitos técnicos necessários para que possam ser consideradas indicadores de desempenho.
	Área de Gestão Administrativa
¿ Aperfeiçoamento do processo de repactuação, fortalecendo os controles internos.
¿ Instrução de controles internos baseados em normativos internos que determinam qual o limite discricionário para negociações de preços.
¿ Revisão do processo de credenciamento e negociação de valores com prestadores, instituindo controles que possam servir de parâmetro de preço de mercado, sempre que os serviços prestados forem similares e não haja justificativa plausível ao pagamento diferenciado.
Área Governança Institucional
¿ Implementação de controles internos, com vistas a mitigar o risco de finalização de inventário muito tempo após o final do exercício correspondente, a exemplo das questões da rotatividade e da necessidade de ajustes do Sistema AsiWeb.
¿ Avaliação da conveniência e oportunidade de aprimoramento de controle interno administrativo em relação aos registros realizados no Portal da Transparência, avaliando adoção de check list, manuais ou o que a Unidade entender como suficiente para incluir e manter atualizadas informações dos processos no referido Portal.
¿ Fortalecimento/instrução controle interno administrativo em relação saneamento de materiais em estoque, avaliando a adoção de manual ou protocolo, estabelecendo rotinas ou outra forma que entenda pertinente para formalização e sistematização do controle.
Área de Gestão de Pessoal
¿ Nos casos de ausências programadas, aperfeiçoar os procedimentos de instrução dos atos de designação para o exercício cumulativo de ofícios publicando-os previamente ao período de substituição, com o intuito de melhor atender ao princípio da publicidade, nos termos do art. 37, caput, da Constituição Federal de 1988.
¿ Abster-se de realizar pagamentos referentes à diferença de subsídios aos membros convocados para auxílio à Administração Superior do Ministério Público do Distrito Federal e Territórios cumulativamente com a gratificação pelo exercício de cargo em comissão ou função de confiança.
¿ Avaliar a necessidade de aprimorar os controles internos com vistas a mitigar o risco de computar indevidamente a Geco nos cálculos de gratificação natalina, bem como apresentar à Audin-MPU os documentos de comprovação da restituição do montante pago indevidamente.
Área de Infraestrutura
¿ Implementar as ações sugeridas pela própria unidade em relação à inclusão do demonstrativo de dimensionamento de quantidades baseado em registros históricos e/ou estimativa de uso esperado no modelo de Estudo Técnico Preliminar.
¿ Implementar as ações sugeridas pela própria unidade no sentido de promover revisões periódicas mais frequentes no documento do Plano Diretor de Tecnologia da Informação - PDTI e definir marcos temporais para as revisões do Plano Diretor de Tecnologia da Informação e Comunicação.
¿ Proceder, em momento oportuno, à efetivação da gestão de riscos na Política de Segurança da Informação.
¿ Revisar a minuta de Política de Segurança da Informação, considerando regulamentar situações observadas na Matriz de Achados que possuem como possíveis causas a inexistência da Política aprovada, e proceder a sua aprovação.

	Auditorias de Inspeção 8
Auditoria Financeira 1
Auditorias de Conformidade 3
Auditorias Operacionais 8
Relatórios de Auditoria 15
Notas de Auditoria 25
Notas Técnicas 7
Pareceres de consultas emitidos 112
Pareceres de atos de pessoal emitidos 705
Diligências contábeis realizadas 94
Diligências de pessoal realizadas 92
Orientações contábeis 1
Relatórios de Gestão Fiscal elaborados e publicados 2
Conformidades Contábeis 660
Teleatendimentos realizados 1.057
Documentos contábeis no SIAFI 321.483
	
Fonte: Raint/Audin 2020 (peça 37) 
Quanto aos relatórios de auditoria de gestão (RAG, peça 38) , foi examinado o relativo ao exercício de 2018, com os seguintes trabalhos em destaque:
Tabela 11: principais atividade da Audin conforme o RAG 2019 
	Aspecto examinado
	Resultados

	1. Avaliação da gestão de pessoas

	a) adequabilidade da força de trabalho da unidade frente às suas atribuições
	a.1) aspecto quantitativo: não foi finalizado o dimensionamento da força de trabalho ideal pela gestão da UJ, portanto o item não teve avaliação
a.2) aspecto qualitativo: técnicas de mapeamento das competências necessárias e utilizando os resultados obtidos para nortear o seu plano de capacitação, então, a UJ vem adotando ferramentas de gestão de pessoas de forma a permitir a adequada competência de sua força de trabalho

	b) observância da legislação sobre admissão, remuneração, cessão e requisição de pessoal, bem como, se for o caso, sobre concessão de aposentadorias, reformas e pensões:
	Relatório de Auditoria 8/2018 - Achados:
1- Fragilidade no controle para mitigar o risco de acumulações ilegais;
2- Ausência de aplicação do controle estabelecido para mitigar incompatibilidade de horários;
3- Fragilidade no controle estabelecido para mitigar o risco de acumulação indevida por membros e servidores inativos e pensionistas;
4- Ausência de controle para mitigar o risco de haver servidores participando de gerência ou administração de sociedade privada e/ou exercendo o comércio.
Plano de Ação:
1, 2, 3 e 4- Adotar o sistema e-contas desenvolvido pelo TCU

	c) consistência dos controles internos administrativos relacionados à gestão de pessoas
	A avaliação dos componentes dos controles internos da área de gestão de pessoas foi feita por meio de perguntas específicas em questionário (autoavaliação) , resultando em índice de 86% de atendimento dos critérios (peça 38, p. 14) .

	d) tempestividade e qualidade dos registros pertinentes no sistema contábil e nos sistemas corporativos obrigatórios
	A Secretaria de Orientação e Avaliação da Audin verificou que houve tempestividade dos registros contábeis no Siafi) . Em geral, os atos de admissão, concessão de aposentadoria e de pensão civil foram registrados no Sistema e-Pessoal, no âmbito do Tribunal de Contas da União, nos prazos estipulados pela IN TCU 78/2018

	e) qualidade do controle da UPC para identificar e tratar as acumulações ilegais de cargos
	Vide Relatório de Auditoria 8/2018 (item b) 

	f) governança na gestão de pessoas
	A UJ não possuía práticas em estágio inexpressivo, encontrava-se em estágio inicial em 3% das boas práticas de governança listadas pelo TCU, em estágio intermediário em 35% das práticas e em estágio aprimorado em 61% das práticas

	2. Avaliação da gestão de compras e contratações
	Com base nas auditorias realizadas, concluiu-se que o os controles internos administrativos propostos são satisfatórios em relação à mitigação dos riscos relacionados à consecução dos objetivos dos processos auditados

	3. Avaliação sobre a gestão de tecnologia da informação (TI) da UPC
	A avaliação baseou-se nas respostas ao questionário do iGov - TCU, bem como no Plano Diretor de Tecnologia da Informação e Comunicação então vigente (PDTIC 2018-2019) .
O processo de planejamento em TI da Unidade da UJ foi considerado bem estruturado e desenvolvido e os processos de gestão de catálogo de serviços, gestão de configuração e ativos de TI, gestão de incidentes, gestão de riscos, gestão de continuidade de serviços, segurança da informação e gestão de softwares já com um grau maior de maturidade.
Quanto aos processos de gestão de mudanças e gestão de ativos associados à informação estão em fase inicial de planejamento e desenvolvimento, com então em andamento.
Para todos os processos listados nos quais a auditoria identificou oportunidades de melhoria, foram exaradas recomendações e as providências propostas no Plano de Ação da unidade foram consideradas suficientes

	4. Avaliação da qualidade e suficiência dos controles internos administrativos dos processos auditados instituídos pela unidade com vistas a garantir que seus objetivos estratégicos sejam atingidos, considerando o elemento de controles internos da unidade
	A gestão de riscos nos projetos estratégicos da UJ é feita de forma sistematizada por meio do sistema SiGov e possui abrangência nacional. Identificou-se, em 2018, 151 riscos em um universo de 43 projetos. Na gestão dos recursos e processos táticos existia análise e definição de respostas (ações) aos riscos identificados. Gerenciamento de riscos nos processos de trabalho em busca da certificação de qualidade de processos nos padrões da norma ISO 9001:2015. A avaliação dos riscos com análise do impacto do risco e a probabilidade de ocorrência periodicamente nas reuniões de Análise Crítica. Riscos identificados registrados na Matriz de Riscos (síntese dos riscos e oportunidades, respostas e ações a serem adotadas para assegurar que o Sistema de Gestão da Qualidade pudesse alcançar os resultados pretendidos) 

Fonte RAG/Audin 2019 (peça 38) 
Constatou-se nas ações constantes das tabelas 10 e 11 a pertinência delas com os critérios estabelecidos pelas Normas 2100 (Natureza do Trabalho) , 2110 (Governança) , 2120 (Gerenciamento de Riscos) e Princípio 4, enumerados na tabela 9. Esse conjunto de trabalhos realizados pela Audin atendem aos critérios mencionados.
Sob o mesmo ponto de vista, a existência de manuais (parágrafo 143 desta instrução) , referenciais técnicos (parágrafo 129) , a existência de Paints e de planejamento estratégico da unidade atendem às Normas 2000 (Gerenciamento da Atividade de Auditoria Interna) , 2010 (Planejamento) , 2020 (Comunicação e Aprovação) e 2040 (Políticas e Procedimentos) . 
A ressalva a ser feita diz respeito às Normas 2060 (Reporte para a Alta Administração e o Conselho) e 2020 (Comunicação e Aprovação) , uma vez que a Audin ainda não realiza o duplo reporte à alta administração e ao conselho de governança do MPU. Por isso, a equipe entende ser adequada a expedição de recomendação para o MPU para que avalie a conveniência e oportunidade de implementação desse duplo reporte.
Um último aspecto que vale ser ressaltado é início de uma série de auditorias a serem realizadas pela Audin na gestão estratégica dos diversos ramos do MPU. Conforme o Ofício 347/2020/AUDIN-MPU (peça 40) , a série iniciou-se com inspeção cujo objetivo principal é o de fornecer serviços de avaliação relevantes para a gestão estratégica do Ministério Público do Trabalho, seus objetivos específicos, riscos associados e respectivos controles internos, com o intuito de identificar oportunidades de melhorias e estratégias para minimizar riscos inerentes ao processo.
VI.2. A SGCIA/DPU atende às Normas de Desempenho das Normas Internacionais para a Prática Profissional de Auditoria Interna
A tabela abaixo enumera as principais ações da SGCIA em 2020, constantes do Raint:
Tabela 12: principais atividades da SGCIA em 2020-2019
	Ref.
	Ação
	Descrição
	Benefícios

	1
	Fornecimento de orientações e incentivo à realização do mapeamento das atividades da CBEN/SLP com apoio da ASPLAN
	Sugestões no mapeamento de todos os fluxos da Coordenação de Gerenciamento de Bens para o aperfeiçoamento da gestão patrimonial e preparação para o recebimento do relatório do inventário nacional (inventário físico financeiro de Bens Permanentes da DPU) 
	Fluxogramas e Instruções normativas com todos os processos de trabalho estabelecidos e em plena execução para o recebimento do inventário nacional da DPU.

	2
	Fornecimento de orientações e incentivo à realização do mapeamento/modelagem de processos de trabalho, da Coordenação de Compras e Contratos (CCOC) da Secretaria de Logística e Patrimônio/DPGU
	Sugestões no mapeamento, inclusive a partir dos resultados da consultoria, dos fluxos de trabalho da CCOC para o aperfeiçoamento da gestão de compras na SLP.
	Fluxogramas e Instruções normativas com todos os processos de trabalho estabelecidos e melhorias no processo global de compras da DPU.

	3
	Projeto Sistema de Auditoria (SiAUDI) 
	Projeto SiAUDI/DPU em execução, na fase de levantamento de requisitos com a conclusão das fases de Planejamento, Execução e Encerramento. Nessas fases já foram incluídos todos os instrumentos necessários e regulares na atividade. São eles: PAINT, Matrizes de planejamento, de achados, de risco, SOWT. 
	Celeridade no trabalho da auditoria interna, aumento da capacidade de trabalho da equipe

	4
	No Plano Estratégico vigente para o exercício de 2020, denominado de "DPU 2040 - Planejar, defender", o indicador estratégico formulado pela SGCIA, em conjunto com as Secretarias, foi vinculado ao objetivo de aperfeiçoamento da governança e da gestão do órgão por meio do exame periódico (anual) do montante das recomendações expedidas com plena implementação pela gestão.

	5
	Para o exercício de 2021, apresentou-se a proposta de um novo indicador, a ser submetido ao Comitê de Gestão Estratégica (CGE) - cujo objetivo é demonstrar o alinhamento das recomendações expedidas pela Auditoria interna com os objetivos estratégicos vigentes da organização, permitindo averiguar-se a capacidade da auditoria interna de gerar valor para a tomada de decisões dos gestores alinhada com os objetivos estratégicos da instituição.

	6
	Monitoramento Política de Dados Abertos
	A Lei de Acesso à Informação - LAI (Lei 12.527/2011) aperfeiçoou a ideia de transparência ao dispor que as informações de interesse coletivo ou geral produzidas por órgãos e entidades públicas devem ser obrigatoriamente divulgadas em sítios oficiais na internet, que deverão possibilitar a gravação de relatórios em diversos formatos eletrônicos, inclusive abertos e não proprietários. Assim, a abertura de dados governamentais não se apresenta como mera alternativa de viabilização da transparência pública, mas como um dever a ser cumprido pelo administrador público.
	Recomendação de instituição da Política de Dados Abertos da DPU com o fim de regulamentar dispositivos da Lei 12.527/2011.

	7
	Avaliação das atividades de controle das ações itinerantes
	O quantitativo de pessoal é insuficiente para a atual demanda da Secretaria. Existe grande dependência de colaboradores externos para a execução de atividades críticas da área. Risco de descontinuidade dos processos críticos pela falta de manutenção de servidores em seu quadro de pessoal. Perda de conhecimento organizacional aprendido.
	Recomendação para a SGAI e a SGP realizem um estudo de lotação ideal de servidores para a Secretaria de Atuação Itinerante e promovam realocação de servidores e colaboradores, a fim de minimizar a deficiência de pessoal do setor.

Fonte: Raint/SGCIA 2020 (peça 41) 
Constatou-se nas ações constantes da tabela 12 a coerência delas com os critérios estabelecidos pelas Normas 2000 (Gerenciamento da Atividade de Auditoria Interna) , 2010 (Planejamento) , 2020 (Comunicação e Aprovação) , 2040 (Políticas e Procedimentos) , 2100 (Natureza do Trabalho) , 2110 (Governança) , 2120 (Gerenciamento de Riscos) e Princípio 4, enumerados na tabela 9.
Projeto Sistema de Auditoria (SiAUDI, item 3 da tabela) , por exemplo, atende à Norma 2010. Uma versão preliminar foi apresentada pela SGCIA à equipe (peça 49) , quando foi possível constatar que o sistema permitirá a integração completa do processo de auditoria, desde a seleção dos seus objetos baseados em uma definição de riscos, passando pelo planejamento com elaboração das respectivas matrizes, execução e geração do relatório no próprio sistema e monitoramento.
Os procedimentos de mapeamento de atividades/processos de trabalho (itens 1 e 2 da tabela 12) e o Monitoramento Política de Dados Abertos (item 6) atendem à Norma 2110 na medida em que permitem aos gestores identificar com precisão eventuais ineficiências, gargalos e retrabalhos nas suas atividades de rotina ao aperfeiçoar o gerenciamento eficaz do desempenho organizacional e a prestação de contas de sua organização.
Atividades como a avaliação das atividades de controle das ações itinerantes (item 7) estão em conformidade com a Norma 2120 ao contribuir para a melhoria dos processos de gerenciamento de riscos.
Também foram examinadas as informações constantes do RAG da SGCIA relativo ao exercício de 2017 (peça 42) , o que permitiu identificar as ações mais relevantes daquela unidade, sumarizadas na tabela abaixo:
Tabela 12: principais atividades da SGCIA em 2017
	Ref.
	Ação
	Descrição

	1
	Avaliação dos Resultados Quantitativos e Qualitativos da Gestão
	Para fins de avaliação dos resultados da Gestão, são analisados os indicadores de desempenho sob os aspectos quantitativos e qualitativos quanto ao alcance dos objetivos ao longo do ciclo estratégico. O ciclo da Gestão compreende o período de 2017-2019.
Outrossim, verificou-se que 03 objetivos estratégicos não possuem indicadores capazes de mensurar os resultados (A2, A3 e S5) , outros 03 aferem apenas parcialmente o cumprimento dos objetivos (O1, A5 e P4) e há um objetivo sem perspectiva de atingimento dentro do ciclo estratégico (P2) .
Quanto aos indicadores de missão e visão, observou-se a fragilidade na fonte de informação de 02 indicadores (1 e 2) , a ausência de metas em 07 deles e 03 indicadores que não são capazes de medir o cumprimento do objetivo.
Evidencie-se que a DPU adquiriu autonomia a partir de 2013 e já possuía em andamento a execução do PE Ciclo 2012/2015. Não é exagero mencionar que a DPU já deveria possuir, no atual exercício, uma metodologia adequadamente fixada, que permitisse o registro de séries históricas de seus dados, com informações, no mínimo, confiáveis, sofrendo eventuais revisões da memória de cálculo.
Isto porque, presume-se, ao adquirir a autonomia qualquer Órgão busca aperfeiçoar-se estruturalmente, de forma planejada e sistematizada, estabelecendo-se diretrizes consistentes de avaliação de desempenho.

	2
	Avaliação dos indicadores instituídos pela UPC
	Capacidade de representar a situação que a UPC pretende medir e refletir os resultados das intervenções na gestão: dos 88 indicadores de desempenho instituídos, 13 não são capazes de medir os resultados da intervenção da gestão, que apresenta percentual de 14,77%.
Capacidade de proporcionar medição ao longo do tempo: dos indicadores instituídos, apenas o indicador 72 não possui capacidade de medição a longo prazo, o que demonstra a capacidade dos indicadores de comparar a evolução de um fenômeno desde o passado. A comparabilidade permite formular simulações ou prospectar tendências, criando-se novas realidades.
Confiabilidade da fonte de dados: de uma forma geral os indicadores possuem uma fonte de dados confiável
Facilidade de obtenção, elaboração dos indicadores e compreensão dos resultados: a maior parte dos dados para alimentação dos indicadores são obtidos de sistemas informatizados o que agiliza e facilita seu gerenciamento. 
Relação custo x benefício dos indicadores: as fontes de dados para a obtenção dos indicadores são, na sua maioria, informatizadas, o que demanda um baixo custo para sua aquisição.

Fonte: RAG/SGCIA 2017
A par de tudo, em primeiro lugar entre as intervenções com a capacidade de adicionar valor à organização estão aquelas relativas à formulação de indicadores estratégicos (tabela 12 e itens 4 e 5 da tabela 11) . Também conhecidos como na literatura por Key Performance Indicators (KPIs) , indicadores de desempenho são ferramentas que permitem avaliar o desempenho das atividades estratégicas de uma entidade durante determinado período. Em tese, combinada com o mapeamento dos macroprocessos finalísticos, a criação de KPIs permitiria a mensuração e monitoramento da efetividade, eficácia e efetividade desde as atividades mais básicas e rotineiras da instituição até a efetiva entrega dos produtos finalísticos. As praxes relacionadas à criação desses indicadores estão em conformidade com as Normas 2000, 2010, 2100, 2110 e 2120.
A mesma ressalva para a SGCIA relaciona-se à conformidade com as Normas 2060 (Reporte para a Alta Administração e o Conselho) e 2020 (Comunicação e Aprovação) , que ainda não realiza o duplo reporte à alta administração e ao conselho de governança do MPU. Por isso, a equipe entende ser adequada a expedição de recomendação para a DPU para que avalie a conveniência e oportunidade de implementação desse duplo reporte.
Por fim, cabe citar a contribuição dada pela SGCIA, por meio das atividades da SAD e SAO, ao aprimoramento da governança e gestão estratégica da DPU. 
A elaboração do novo planejamento estratégico na DPU iniciou-se com mapeamento de dezesseis processos de trabalho, cuja seleção foi baseada na criticidade (processos que ofereciam mais risco à instituição) e nos processos associados à estratégia institucional (peça 50, p. 45) . O Plano Estratégico "DPU 2040 - Planejar, defender" foi instituído por meio da Portaria GABDPGF DPGU 545/2019, resultado do processo de planejamento estratégico ocorrido em 2018 e 2019, no qual estão consolidados a missão, a visão, os valores, os objetivos e as iniciativas estratégicas. Trata-se um plano estratégico integrado com os macroprocessos finalísticos.
Figura 6: Planejamento Estratégico DPU 2040
Fonte: RG 2020 DPU
VI.3. O quadro de pessoal da SGCIA é insuficiente frente às suas necessidades
A equipe de auditores da SGCIA compõe-se atualmente de servidores da carreira do Plano-Geral do Poder Executivo (PGPE) e por servidores requisitados de outros órgãos, sem uma composição definitiva derivada de uma carreira própria da DPU, situação que se estende a todos os setores.
Figura 7: quadro de pessoal da SGCIA
Fonte: Raint/SGCIA 2020
Em relatório de levantamento realizado nesta unidade técnica (TC Processo 011.913/2015-0) , cujo objetivo foi obter conhecimento sistêmico dos órgãos que compõem as Funções Essenciais à Justiça, foi identificado que a DPU possuía quadro deficitário de servidores atuando na SGCIA. 
Conforme descrito no levantamento, a escassez de mão de obra dificultava a realização de auditorias em outras localidades em razão da necessidade dos deslocamentos de pessoal, o que prejudicava as atividades de rotina no local. Adicionalmente, o reduzido quantitativo de pessoal causava problemas com os afastamentos e compensações causados pela grande carga de capacitação que seria necessária na fase inicial de implantação do controle interno. Dessa forma, a atuação da Auditoria Interna era limitada à sede do órgão em Brasília, visto que não havia deslocamento das equipes de auditoria até as unidades nos estados para a realização de fiscalização in loco. 
Foi detectado que a carência de pessoal decorria da inexistência de uma carreira de apoio, o que gerava fragilidades na atuação da auditoria interna, o que trazia os riscos de comprometimento da atuação da SGCIA, com ameaça à eficiência, eficácia, economicidade, transparência e efetividade da atuação da DPU. 
Dentre outros, o relatório de levantamento concluiu que havia riscos de descontinuidade de processos críticos do órgão pela falta de manutenção de servidores capacitados seu quadro de pessoal, da perda do conhecimento organizacional apreendido por trabalhadores não vinculados ao órgão) e do comprometimento da atuação do controle interno devido ao reduzido número de servidores na SGCIA. 
Como pode-se observar na Tabela 13, a Secretaria de Auditoria (SAD) conta com apenas três auditores, incluindo seu secretário, e a Secretaria de Acompanhamento e Orientação de Gestão (SAO) , conta com seis auditores, também incluindo o seu secretário. Levando-se em conta, em cima desse reduzido quadro de auditores, os períodos de afastamentos, licenças e férias a que estes fazem jus, pode-se ter uma ideia da pouca margem de segurança que a SGCIA tem frente às suas atribuições. Além disto, a DPU dispõe de apenas 14 cargos em comissão e 21 funções gratificadas, o que demonstra uma grande discrepância na relação de quantidade de servidores e cargos em comissão por funções gratificadas, o que também se reflete na SGCIA, causando dificuldades no provimento de seus dirigentes (disponível em https://www.dpu.def.br/transparencia-rh/funcoes-e-cargos-comissionados, acesso em 2/6/2021) .
Este Tribunal por meio do Acórdão 7848/2019-TCU-Segunda Câmara, relator Aroldo Cedraz, TC-Processo 027.221/2018-0, já fez a recomendação à Casa Civil da Presidência da República (CC/PR) que, juntamente com a DPU, promovesse as articulações institucionais necessárias junto ao Congresso Nacional para viabilizar a apreciação dos Projetos de Lei 7.922/2014 e 7.923/2014, relativos, respectivamente, à estruturação do Plano de Carreiras e Cargos dos Servidores da Defensoria Pública da União e a criação de cargos em comissão e de funções de confiança no quadro de pessoal da DPU. 
Considerando-se que os Projetos de Lei 7.922/2014 e 7.923/2014 encontram-se na Câmara dos Deputados aguardando a apreciação do plenário, seria oportuno comunicar à presidência da Câmara dos Deputados sobre a urgência da votação dos referidos projetos de lei.
VII. CONCLUSÃO
A presente auditoria tratou da quarta etapa do trabalho de avaliação da função auditoria interna nos três poderes da República e abrangeu o Ministério Público da União e a Defensoria Pública da União e teve como objetivo a avaliar o grau de convergência das atividades das suas auditorias internas às normas e padrões internacionais de auditoria interna.
Tendo em vista a edição do Decreto 10.608/2021, a equipe optou pela retirada da Advocacia-Geral da União (AGU) do escopo do trabalho, considerando que ainda se encontra em implementação o processo de transição e constituição da Secretaria de Controle Interno da AGU. Oportunamente esta SecexAdministração deve iniciar processo de acompanhamento para verificar a implementação da referida secretaria.
De modo geral, constatou-se que as que as unidades de auditoria interna MPU e da DPU atendem de maneira satisfatória aos requisitos dispostos nas normas, princípios e práticas criadas e aperfeiçoadas ao longo das mais de oito décadas de existência do IIA.
No capítulo III, que tratou do desenvolvimento profissional e da qualidade e melhoria dos trabalhos das unidades de auditoria interna do MPU e da DPU, foi constatado que a Audin/MPU e a SGCIA/DPU não possuem um mapa das competências necessárias às atribuições da auditoria interna e que apenas a Audin/MPU possui política de gestão de qualidade e melhoria dos trabalhos de auditoria interna formalizada, porém em fase de implementação.
No capítulo IV, acerca da a independência e objetividade nas unidades de auditoria interna, verificou-se que tanto a Audin/MPU quanto a SGCIA/DPU adotam medidas para assegurar a independência e objetividade na execução de suas atividades. Contudo, em ambas as unidades, a gestão por elas avaliadas e os órgãos de governança a que elas se reportam são os mesmos, o que pode trazer prejuízo à independência e objetividade.
No capítulo V, sobre a convergência com as Normas de Atributo das Normas Internacionais para a Prática Profissional de Auditoria Interna, observou-se que o estatuto da Audin/MPU contempla os elementos mandatórios da Estrutura IPPF, porém a o ato normatizador não foi formalizado pelo PGF, e que a SGCIA não contempla os elementos mandatórios da Estrutura IPPF.
No capítulo VI, foi apurado que as duas unidades atendem às Normas de Desempenho das Normas Internacionais para a Prática Profissional de Auditoria Interna, porém, na SGCIA/DPU seu reduzido quadro de pessoal coloca em risco a continuidade de seus trabalhos de avaliação e assessoria. Também em ambas as unidades há oportunidades de aperfeiçoamento dos respectivos normativos relacionadas à instituição de duplo reporte de suas atividades.
VIII. PROPOSTA DE ENCAMINHAMENTO
Ante todo o exposto, submetem-se os autos à consideração superior, propondo:
	a) recomendar ao MPU, com fundamento no art. 250, inc. III do RI do TCU:
a.1) c/c os arts. 11, inc. V, da Resolução-TCU 315/2020, art. 26, inc. XIII da Lei Complementar 75/1993, art. 1° da Portaria PGR/MPU 140/2020 e nas Normas Internacionais para a Prática Profissional de Auditoria Interna 1110, 1111, 2020 e 2060, que avalie a conveniência e oportunidade de normatizar o regimento interno da Audin de modo que seja estabelecido o reporte de suas atividades a um dos órgãos colegiados de governança do MPU, além daquele já feito ao PGR, e a avaliação, no âmbito da discricionariedade do órgão, das salvaguardas necessárias à autonomia do Auditor-Chefe da Audin em casos de exoneração do cargo;
a.2) c/c os arts. 11, inc. V, da Resolução-TCU 315/2020, art. 26, inc. XIII da Lei Complementar 75/1993 e Normas Internacionais para a Prática Profissional de Auditoria Interna 1000 e 1010, que avalie a conveniência e oportunidade da formalização do referencial técnico da unidade por meio de instrumento normativo expedido pelo PGR;
b) recomendar à Audin - MPU, com fundamento no art. 250, inc. III do RI do TCU c/c os arts. 11, inc. V, da Resolução-TCU 315/2020, art. 22, inc. VI da Portaria PGR/MPU 140/2020 e nas Normas Internacionais para a Prática Profissional de Auditoria Interna 1230 e 1210, que efetive a elaboração de mapa de competência de modo a colaborar com formulação de plano de desenvolvimento profissional dos auditores; 
c) recomendar à DPU, com fundamento no art. 250, inc. III do RI do TCU:
c.1) c/c os arts. 11, inc. V, da Resolução-TCU 315/2020, art. 8, inc. V da Lei Complementar 80/1994, art. 95 da Resolução CSDPU 154/2019 e Normas Internacionais para a Prática Profissional de Auditoria Interna 1110, 1111, 2020 e 2060, que avalie a conveniência e oportunidade de normatizar o regimento interno da SGCIA de modo que seja estabelecido o reporte de suas atividades ao Conselho Superior da DPU, além daquele já feito ao DPGF, e a avaliação, no âmbito da discricionariedade do órgão, das salvaguardas necessárias à autonomia do Secretário-Geral da SGCIA em casos de exoneração do cargo;
c.2) c/c os arts. 11, inc. V, da Resolução-TCU 315/2020, art. 10 da Lei Complementar 80/1995 e Normas Internacionais para a Prática Profissional de Auditoria Interna 1000 e 1010, que avalie a conveniência e oportunidade da formalização no Regimento Interno da SGCIA dos elementos mandatórios da Estrutura Internacional de Práticas Profissionais - IPPF;
d) recomendar à SGCIA, com fundamento com fundamento no art. 250, inc. III do RI do TCU, c/c os arts. 11, inc. V, da Resolução-TCU 315/2020, art. 97 da Resolução CSDPU 154/2019 e nas Normas Internacionais para a Prática Profissional de Auditoria Interna 1210 e 1230, que elabore um mapa das competências necessárias às atribuições da auditoria interna.
e) Enviar à Câmara dos Deputados o conteúdo da deliberação que vier a ser proferida com a finalidade de consulta para deliberação e apreciação dos Projetos de Lei 7.922/2014 e 7.923/2014.
f) Conforme o disposto o § 2º do art. 17 da Resolução TCU nº 315 de 22/09/2020, entende-se não ser necessário o monitoramento das recomendações propostas.

não há

Não atuou.

AUDITORIA OPERACIONAL. AVALIAÇÃO DO GRAU DE CONVERGÊNCIA DAS ATIVIDADES DE AUDITORIA INTERNA DO MPU E DA DPU ÀS NORMAS E PADRÕES INTERNACIONAIS. ATENDIMENTO SATISFATÓRIO DOS REQUISITOS INTERNACIONAIS. OPORTUNIDADES DE MELHORIA. RECOMENDAÇÕES. DISPENSA DO MONITORAMENTO. CIÊNCIA.

RELATÓRIO DE AUDITORIA (RA)

Secretaria de Controle Externo da Administração do Estado (SecexAdmin).

Trata-se de Auditoria Operacional realizada pela Secretaria de Controle Externo da Administração do Estado (SecexAdmin) , destinada a avaliar o grau de convergência às normas e padrões internacionais das atividades das auditorias internas do Ministério Público, da Advocacia Pública e da Defensoria Pública, instituições essenciais à função jurisdicional do Estado, nos termos dos artigos 127, 131 e 134 da Constituição Federal.
A fiscalização decorre do subitem 9.5.8 do Acórdão 1273/2015-TCU-Plenário, da Relatoria do E. Ministro Augusto Nardes, por meio do qual foram identificados, entre outros, a fragilidade da função da auditoria interna nas organizações e o risco de não atendimento dos princípios da impessoalidade e da independência no exercício das respectivas atividades.
Por esse motivo, o Tribunal optou pela inclusão do tema (auditoria interna) no modelo de governança mínimo a ser implementado pelos órgãos e entidades públicas e decidiu aprofundar a investigação do comportamento dessa modalidade de auditoria nos três poderes.
O trabalho foi realizado em 3 etapas iniciais, cujos resultados foram objeto de procedimentos específicos, todos da minha relatoria, devidamente apreciados por este Colegiado, conforme os seguintes Acórdãos:
Acórdão 1171/2017-TCU-Plenário (TC Processo 011.759/2016-0) - fiscalização da função auditoria interna no Poder Executivo federal;
Acórdão 814/2018-TCU-Plenário (TC Processo 014.828/2017-0) - fiscalização das auditorias internas do Senado Federal, da Câmara dos Deputados e desta Corte de Contas;
Acórdão 1745/2020-TCU-Plenário (TC Processo 011.759/2016-0 - fiscalização das auditorias internas do Poder Judiciário federal. 
A presente auditoria refere-se, portanto, à quarta etapa do trabalho de avaliação da função auditoria interna nos três poderes da República e abrange as auditorias internas do MPU e DPU.
A unidade técnica optou por não inserir a Advocacia-Geral da União (AGU) no escopo do presente trabalho, porquanto encontra-se em andamento o processo de transição e implementação da Secretaria de Controle Interno do órgão, recentemente criada, por meio do Decreto 10.608/2021. A SecexAdmin anunciou que oportunamente deverá instaurar processo de acompanhamento dessa implementação.
A equipe de auditoria, no percuciente trabalho transcrito no Relatório, concluiu que as unidades de auditoria interna do MPU e da DPU atendem de maneira satisfatória os requisitos dispostos nas normas, princípios e práticas criadas e aperfeiçoadas ao longo das mais de oito décadas de existência do Institute of Internal Auditors (IIA) , sem prejuízo de indicar oportunidades de melhoria, as quais ensejaram proposta de recomendações, nos termos do art. 250, inciso III, do Regimento Interno do TCU. 
Segundo os auditores que conduziram a fiscalização, tais recomendações prescindem de monitoramento, pois atendem o disposto no art. 17, § 2º, da Resolução-TCU nº 315/2020.
Manifestando-me de acordo com a proposta de encaminhamento da SecexAdmin, voto no sentido de que o Tribunal acolha a minuta de Acórdão que submeto à deliberação deste Colegiado.
TCU, Sala das Sessões, em 20 de abril de 2022.
WALTON ALENCAR RODRIGUES 
Relator